ACORDAO-COMPLETO-2530885

ACÓRDÃO 681/2022 ATA 11/2022 - PLENÁRIO

VISTOS, relatados e discutidos estes autos de representação noticiando supostas irregularidades no Pregão Eletrônico 6/2021, conduzido pelo Departamento Regional do Sesi no Estado de Mato Grosso (Sesi/MT) , cujo objeto foi a contratação de empresa especializada em soluções integradas de micro data center pré-fabricado modelo "Turnkey",
ACORDAM os Ministros do Tribunal de Contas da União, reunidos em sessão do Plenário, ante as razões expostas pelo relator, em: 
9.1. julgar a presente representação parcialmente procedente;
9.2. revogar a medida cautelar referendada pelo Acórdão 2812/2021-TCU-Plenário, informando ao Sesi/MT e à empresa Gemelo do Brasil Data Centers, Comércio e Serviços Ltda. que não existem óbices do TCU para a continuidade do Contrato 59/2021;
9.3 dar ciência das seguintes irregularidades ao Departamento Regional do Sesi no Estado de Mato Grosso, com fundamento no art. 9º, inciso I, da Resolução-TCU 315/2020, alertando-o de que, caso seja observada a reincidência das falhas observadas, o Tribunal poderá eventualmente aplicar sanções aos responsáveis:
9.3.1. a exigência de conformidade do objeto do Pregão Eletrônico 6/2021 à norma Ansi/TIA 942 careceu da devida motivação por sua escolha, haja vista que existem outras normas, padrões ou sistemas para projeto e implementação de data centers mundialmente consolidados, caracterizando restrição à competitividade do certame e consequente afronta ao art. 2º do Regulamento de Licitações e Contratos do Sesi e à jurisprudência do TCU, a exemplo dos Acórdão 710/2011-TCU-Segunda Câmara, 5.674/2009-1ª Câmara, 5.339/2009-2ª Câmara, 1.306/2008-Plenário, 1.829/2008-Plenário, 2.984/2008-2ª Câmara, 2.664/2007-Plenário, 2.829/2015-Plenário, 173/2018-Plenário e 488/2019-Plenário e 3.353/2019-1ª Câmara;
9.3.2. a aceitação da proposta da empresa Gemelo do Brasil Data Centers, Comércio e Serviços Ltda e a homologação e a adjudicação do Pregão Eletrônico 6/2021 afrontaram o art. 2º do Regulamento de Licitações e Contratos do Sesi, haja vista que não respeitaram a vinculação ao instrumento convocatório, uma vez que o produto ofertado pela vencedora do pregão não possuía a certificação de conformidade à norma Ansi/TIA 942, requisito exigido no edital do certame;
9.3.3. a exigência de garantia por parte de terceiros estranhos à relação contratual infringiu o art. 2º do Regulamento de Licitações e Contratos do Sesi e a jurisprudência do TCU, a exemplo dos Acórdão 1350/2015-TCU-Plenário e 3.783/2013-1ª Câmara, haja vista que caracterizou requisito que teve o potencial de restringir a competividade do Pregão Eletrônico 6/2021;
9.4. dar ciência desta decisão ao Sesi/MT, à empresa Gemelo do Brasil Data Centers, Comércio e Serviços Ltda. e à representante;
9.5. arquivar os presentes autos.

Representação sobre supostas irregularidades em pregão eletrônico para contratação de empresa especializada em soluções integradas de micro data center pré-fabricado modelo Turnkey. Análise das respostas às oitivas.

Departamento Regional do Sesi no Estado de Mato Grosso.

3. Interessados/Responsáveis:
3.1. Interessado: Gemelo do Brasil Data Centers, Comércio e Serviços Ltda. (03.888.247/0001-84)..

13.1. Ministros presentes: Ana Arraes (Presidente), Walton Alencar Rodrigues, Benjamin Zymler (Relator), Augusto Nardes, Aroldo Cedraz, Bruno Dantas, Jorge Oliveira e Antonio Anastasia.
13.2. Ministros-Substitutos presentes: Augusto Sherman Cavalcanti, Marcos Bemquerer Costa, André Luís de Carvalho e Weder de Oliveira.

BENJAMIN ZYMLER

Adoto como relatório a instrução inserta à peça 119, que contou com a anuência do corpo diretivo da Secretaria de Fiscalização de Tecnologia da Informação (Sefti) , in verbis:
	"Os presentes os autos tratam de representação formulada pela empresa Green4T Soluções TI Ltda., CNPJ 03.698.620/0001-34 (peça 1) , a respeito de possíveis irregularidades no Pregão Eletrônico (PE) 6/2021, promovido pelo Departamento Regional do Sesi no Estado de Mato Grosso (Sesi/MT) , concernentes à restrição indevida à competitividade no certame e afronta ao seu Regulamento de Licitações, bem como, subsidiariamente, à Lei 8.666/1993.
2.	O PE 6/2021, realizado em 13/10/2021, teve por objeto a contratação de empresa especializada em soluções integradas de micro data center pré-fabricado modelo "TURNKEY" (peça 4, p. 3) . Em 18/10/2021, o objeto foi homologado e adjudicado à empresa Gemelo do Brasil Data Centers, Comércio e Serviços Ltda. (CNPJ 03.888.247/0001-84) , vencedora do lote único do certame, pelo valor de R$ 1.199.000,00 (peça 105, p. 4) . O Contrato 59/2021 (peça 105, p. 5-10) , decorrente do PE 6/2021, foi firmado entre o Sesi/MT e a empresa Gemelo em 20/10/2020.
HISTÓRICO
3.	Em 1º/11/2021, a empresa Green4T alegou, em síntese, a ocorrência da seguintes irregularidades no PE 6/2021: i) restrição indevida à competitividade do certame em razão de exigências editalícias que nenhum produto ou fabricante brasileiro poderia atender; ii) reabertura da sessão sem observância da publicidade e comunicação aos possíveis interessados; iii) exigências de limitação de tempo em atestado de capacidade técnica; iv) exigência de norma técnica cancelada, cuja norma que a sucedeu não guardava relação com o objeto licitado; e v) exigência de declaração de garantia do fabricante do sistema de climatização do micro data center (peça 1, p. 6-10, 13-14, 15-17, 18-20 e 20-25) .
4.	A representação foi objeto de análise desta Secretaria de Fiscalização de Tecnologia da Informação (Sefti) na instrução de 12/11/2021 (peça 19) . Nela, conclui-se pela existência do fumus boni iuris e do periculum in mora (peça 19, p. 13, parágrafos 15-16) , razão pela qual esta unidade técnica propôs, em resumo: i) conhecer da representação; ii) suspender cautelarmente o Contrato 59/2021 até o julgamento do mérito deste processo; iii) realizar oitiva do Sesi/MT e da empresa Gemelo para manifestarem-se sobre os fatos apontados na representação; e iv) e diligenciar o Sesi/MT para obtenção da cópia integral dos documentos relativos ao processo administrativo do PE 6/2021 (peça 19, p. 14-15, parágrafo 20, alíneas "a"-"f") . Em adição, foi proposto o indeferimento do pedido da representante para ingressar como interessada neste processo, pois ela não demonstrou sua legítima razão para intervir nos autos (peça 19, p. 3, parágrafo 19, e p. 15, parágrafo 20, alínea "g") .
5.	Por meio de despacho de 22/11/2021 (peça 22) , o Relator acolheu a proposta da Sefti na íntegra (peça 22, p. 5, parágrafo 16) e, em sessão plenária realizada em 24/11/2021, a medida cautelar determinada foi referendada pelos demais ministros presentes por meio do item 9.1 do Acórdão 2812/2021-TCU-Plenário (rel. Ministro-Substituto Augusto Sherman) , enquanto o seu item 9.2 determinou dar ciência ao interessado e ao Sesi/MT (peça 25) .
6.	Nessa esteira, por meio dos Ofícios 66.344-66.346/2021-TCU/Seproc, todos de 23/11/2021, foram realizadas as oitivas da empresa Gemelo e do Sesi/MT, além da diligência a essa segunda instituição (peças 28-30) . A ciência da deliberação do Acórdão 2812/2021-TCU-Plenário foi dada por intermédio dos Ofícios 67.967-67.969/2021-TCU/Seproc, todos de 1º/12/2021, ao Sesi/MT e às empresas Gemelo e Green4T, respectivamente (peças 31-33) .
7.	 Em atendimento, a empresa Gemelo juntou a estes autos a resposta constante à peça 39 em 14/12/2021, à qual foram anexados documentos complementares (peças 40-52) . Por seu turno, em atendimento, o Sesi/MT enviou as repostas à oitiva por meio do documento acostado à peça 78 destes autos, além de juntar as peças 80-105, as quais correspondem ao processo administrativo que tratou do PE 6/2021. Em adição, o Sesi/MT também juntou a estes autos a peça 54, que tratou de resposta à notificação do Acórdão 2812/2021-TCU-Plenário (Ofício 67.967/2021-TCU/Seproc) .
8.	A síntese das respostas às oitivas e as respectivas análises são expostas a seguir.
EXAME TÉCNICO
1.	Oitiva do Sesi
1.1.	Manifestação
9.	O documento enviado pelo Sesi/MT relativo ao Ofício 67.967/2021-TCU/Seproc objetivou: i) requerer a habilitação e o acesso aos autos pelo seu representante legal; ii) informar ao TCU que o equipamento objeto do PE 6/2021 foi recebido no dia 10/12/2021 às 13h23min, ao passo que a notificação do Acórdão 2812/2021-TCU-Plenário deu-se às 15h13min do mesmo dia; iii) informar que a empresa Gemelo foi notificada no dia 13/12/2021 acerca da suspensão do Contrato 59/2021; e iv) requerer dilação de prazo para resposta à oitiva devido às férias coletivas da instituição (peça 54) .
9.1.	Por sua vez, a resposta propriamente dita à oitiva registrou que:
1.1.1.	Quanto à necessidade da contratação
9.2.	as determinações encaminhadas por meio dos Ofícios 66.345-66.346/2021-TCU/Seproc [oitiva e diligência] foram atendidas em sua integralidade, sendo que o Aviso de Suspensão do Contrato 59/2021 (peça 58) demonstra que o contrato foi (e encontra-se) suspenso (peça 78, p. 2) ;
9.3.	a Gerência de Tecnologia da Informação (GTI) , criada em abril de 2019 para apoiar o Sistema da Federação das Indústrias do Estado de Mato Grosso (Sistema FIEMT) na sua atualização e transformação tecnológica, apresentou à entidade diagnóstico da sua situação de TI. Esse diagnóstico apontou um conjunto de investimentos necessários, entre os quais a modernização do parque de servidores e a necessidade de um novo data center (peça 78, p.2) . A necessidade de modernização dava-se em razão da defasagem temporal, capacidade deficitária e a riscos associados pela precariedade das edificações. Especificamente no caso do data center, os problemas eram backup (cópia de segurança) , segurança de perímetro (firewall) , riscos de queima de equipamentos, incêndio, perda definitiva de dados, ausência de plano de contingência, etc. (peça 78, p.2) ;
9.4.	em função do diagnóstico, as entidades do Sistema FIEMT direcionaram investimentos para questões emergenciais em 2019, abrangendo inclusive reforma no telhado do prédio da entidade onde se encontra o atual data center para evitar que goteiras danificassem os aparelhos. Ao mesmo tempo, as entidades estavam se organizando para que houvesse orçamento capaz de arcar com os custos de implantação de melhoria definitiva, que não foi passível de implantação em 2020 em virtude da pandemia e da instabilidade econômica e sanitária. A retomada da necessidade dos investimentos deu-se em 2021, com a melhora do cenário do ano anterior. Contudo, nesse período, as entidades sofreram duas paralisações gerais devido a falhas em equipamentos do data center causadas por problemas em sua infraestrutura (peça 78, p. 2-3) ;
9.5.	dadas as dificuldades, para manter todo o parque tecnológico do Sistema FIEMT, concluiu-se pela necessidade de aquisição de soluções e de equipamentos de alta qualidade e de alto desempenho e, para isso, no segundo semestre de 2021, realizou-se o PE 6/2021, o que permitiria sanar com celeridade os problemas que assolavam o antigo data center. Em complemento, foi realizada adesão a uma ata de registro de preços (ARP) para a aquisição de equipamentos de alto desempenho (solução de convergência) que serão incorporados/acondicionados ao [novo] data center (peça 78, p. 3) ;
9.6.	em razão da idade e das condições da edificação que abriga o atual o data center e da urgência em saná-las, a equipe de engenharia e a equipe técnica de tecnologia propuseram a licitação de uma solução de data center outdoor, o que permitiria que a solução de infraestrutura estivesse operacional em até sessenta dias, objetivando iniciar o ano de 2022 com novas perspectivas e segurança, haja vista que os meses de janeiro e fevereiro são conhecidos por suas fortes chuvas na região de Cuiabá (peça 78, p. 3-4) ;
9.7.	em 4/10/2021, o processo administrativo do PE 6/2021 foi concluído, com posterior publicação do Aviso de Abertura do Certame no Diário Oficial da União (DOU) e no Portal de Compras do Sistema FIEMT. No dia 6/10/2021, a empresa Gemelo apresentou questionamentos acerca do edital, os quais foram devidamente esclarecidos. No dia seguinte, ela enviou representante técnico para realizar vistoria no local e obter o atestado de visita técnica, de forma a permitir sua participação no pregão, sendo que a empresa Green4T fez o mesmo em 8/10/2021 (peça 78, p. 4) ;
9.8.	no mesmo dia 8/10/2021, a empresa Green4T apresentou impugnação contra o edital do PE 6/2021, fato que motivou alguns ajustes que se mostraram pertinentes (peça 78, p. 4) ;
9.9.	em 13/10/2021, foi aberta a sessão do certame, quando constou apenas uma proposta lançada no sistema de uma única empresa participante. No decorrer da sessão, foi constatado mal funcionamento do sistema de pregão eletrônico recém implantado pelo Sesi e que ainda se encontrava em período de operação assistida, levando a aparentar, na área pública, que havia ocorrido o fracasso do pregão. Sanado o problema, o sistema foi reaberto para lances e, encerrada essa fase, iniciaram-se as negociações com a vencedora, a empresa Gemelo, alcançando-se o valor de R$ 1.199.000,00 para o objeto licitado, em contraposição ao montante incialmente ofertado de R$ 1.523.000,00 (peça 78, p. 4-5) ;
9.10.	constatada a regularidade documental da vencedora, ela foi habilitada conforme os termos do edital e a sua proposta foi validada pela equipe técnica, encerrando-se o processo no sistema (peça 78, p. 5) . Posteriormente, a proposta de preços e as especificações técnicas foram analisadas e validadas tecnicamente pela GTI (peça 105, p. 1-3) , sendo o pregão adjudicado, encaminhado para a homologação e assinatura do contrato. O Contrato foi assinado em 21/10/2021 com previsão de execução imediata, tendo a contratada prazo de 45 dias, após a entrega do projeto executivo, para finalizar a instalação do data center (peça 78, p. 6) ;
9.11.	a empresa Gemelo concluiu os marcos 1, 2, 5 e 6 do cronograma de entregas (entrega do projeto executivo, conclusão da obra civil, entrega do micro data center e conclusão da montagem do micro data center - peça 86, p. 32, item 9.1) , tendo sido suspensa a execução dos marcos adicionais (3 - entrega do gerador, 7 - ativação [da energia] do micro data inversor, 8 - início da monitoração 24x7x365, 9 - treinamento, 10 - moving e 11 - emissão do termo de entrega) , haja vista o recebimento da notificação do TCU. As referidas entregas ensejaram o pagamento dos marcos 1 e 2, correspondendo ao valor de R$ 239.800,00, estando pendente o pagamento dos marcos 5 e 6, no valor total de R$ 419.650,00 em virtude da suspensão contratual (peça 78, p. 6) ;
9.12.	importa ressaltar que o micro data center já se encontra instalado nas dependências do Sesi/MT e que o Contrato 59/2021 vinha sendo rigorosamente cumprido pela contratada, que já forneceu data centers para diversos órgãos públicos (peça 78, p. 6-9) ;
9.13.	a interrupção do contrato prejudicou o Sesi/MT devido aos riscos existentes, os quais tinham previsão de serem sanados até dezembro de 2021 (peça 78, p. 9) ;
9.14.	o investimento em equipamentos (solução de convergência) , no valor aproximado de R$ 3.000.000,00, que seriam instalados no micro data center, cuja contratação deu-se em paralelo à aquisição da nova infraestrutura, está sem utilização, pois o data center atual não pode ser utilizado para abrigá-los em razão de problemas estruturais existentes (risco de incêndio devido a instalações elétricas inapropriadas, tipo e capacidade de refrigeração inadequada e insuficiente e nobreak de capacidade inferior à necessária) . Desse modo, se não houver a imediata conclusão do Contrato 59/2021, o Sesi/MT corre risco de paralisação de suas atividades, pois não há infraestrutura que permita hospedar os dados de forma rápida e imediata em eventual falha decorrente dos riscos apontados (peça 78, p. 9) ;
9.15.	o micro data center permitirá a substituição parcial da atual estrutura de servidores, de armazenamento e de virtualização que se encontra em uso há mais de cinco anos e que está sob forte risco de paralisações (peça 78, p. 10) ;
9.16.	a manutenção da paralisação ou eventual cancelamento do processo licitatório trará prejuízos incalculáveis ao Sesi/MT, seja por desperdício do adiantado estágio de conclusão do objeto contratual, seja pela necessidade imediata da utilização do novo data center, que já se encontra implantado, isso tudo sem mencionar os eventuais efeitos secundários (peça 78, p. 10) ;
1.1.2.	Quanto à suposta restrição indevida da competição relativa à exigência de atestado de capacidade técnica demonstrando a execução de objeto semelhante ao do PE 6/2021
9.17.	o único objetivo do item 7.9 do edital, que exigiu um ou mais atestados de capacidade técnica (ACTs) , foi demonstrar que a licitante possuía o mínimo de aptidão para executar ou entregar o objeto licitado, não sendo razoável a alegação da representante de que a referida exigência causaria restrição indevida da competitividade do certame ou que acarretaria prejuízo à reclamante (peça 78, p. 10-11) ;
9.18.	a previsão em tela encontra-se estabelecida no Regulamento de Licitações e Contratos do Sesi e tem por escopo avaliar a experiência pretérita da licitante, a fim de verificar se ela possui condições técnicas e operacionais de executar satisfatoriamente o objeto pretendido (peça 78, p. 11) ;
1.1.3.	Quanto à suposta restrição indevida em razão da utilização de norma quem nenhum produto ou fabricante poderia atender
9.19.	a representante utilizou argumentos de ordem estritamente técnica para confundir o TCU, principalmente pelo fato de que as denominações usadas são extremamente semelhantes (peça 78, p. 11-12) ;
9.20.	a representante alegou que determinar a escolha por uma certificadora específica (Ansi/TIA) é um ato ilegal, pois restringiria a competição, porém ela não condiz com a realidade, pois a reclamante comercializa soluções técnicas que se valem das normas objeto da discussão nesta representação (peça 78, p. 12) ;
9.21.	a norma Ansi/TIA 942 ou Ansi/TIA-942 ou Ansi/EIA/TIA-942 é uma norma internacional de aplicação para projetos de data centers e, inicialmente, possuía abrangência nos Estados Unidos. Posteriormente, passou a ser aceita mundialmente. Ansi/TIA, por sua vez, representa as entidades que elaboram e publicam normas baseadas em consenso e em boas práticas para a produção de produtos, serviços, processos e sistemas de mercado, enquanto TÜV, Uptime [Institute], EPI, Certac, entre outras, são consideradas entidades certificadoras, ou seja, validam e certificam as conformidades da solução aplicada (peça 78, p. 12) ;
9.22.	em momento algum os itens "a.5" e "a.7" do Anexo I-A do edital e os itens 5.1.24.5 e 6.7.6 do edital determinaram a escolha por uma certificadora específica, utilizando a representante subterfúgios para alterar o convencimento do TCU. Além disso, saliente-se que, na resposta à impugnação na fase externa da licitação feita pela reclamante, a entidade frisou que a comissão de licitação aceitaria certificado igual ou equivalente que comprovasse as aptidões semelhantes ao objeto do edital (peça 78, p. 12) ;
9.23.	os requisitos do edital têm por objetivo garantir que a empresa vencedora do certame detenha conhecimento e experiência passada em soluções aderentes a uma norma técnica amplamente conhecida no mercado de tecnologia e que dita os padrões técnicos que devem ser seguidos por um data center, seja ele construído como sala-cofre ou como solução modular, em ambiente interno ou ambiente externo, materializando assim o princípio da eficácia (peça 78, p. 13) ;
9.24.	inconformada com as justificativas supramencionadas, a reclamante ainda afirmou que a "certificadora escolhida" (Ansi/TIA) não fornece a certificação ao data center adquirido, mas apenas ao modelo Gemelo G-Box 4 20R20 100KT3I, fato que se caracteriza como "meia verdade", pois a Ansi/TIA não é uma certificadora e, ainda que fosse, o fato de o produto não constar na página principal do website da "suposta certificadora" não quer dizer nada acerca da observância ou não das normas [exigidas]. Pensar de forma diversa exigiria que todo e qualquer produto desenvolvido sob os ditames da Ansi/TIA-942 fosse exposto nas "páginas principais da web" para produzir algum efeito. Portanto, o fato de o data center adquirido não constar no site da instituição não o desqualifica (peça 78, p. 13) ;
9.25.	a alegação da representante de que a vencedora do PE 6/2021 não preencheu todos os requisitos de habilitação constantes no item 7.9, alínea "a.5", do edital, pois o único produto da empresa Gemelo certificado sob a ótica da norma Ansi/TIA seria o Data Center Outdoor, e não o Micro Data Center, demonstra total falta de atenção até mesmo para realizar simples interpretação textual do edital, pois, conforme simples interpretação gramatical do texto do dispositivo citado, é possível perceber que a vencedora deveria comprovar que o data center comercializado foi criado/desenvolvido sob os ditames da Ansi/TIA 942, demonstração a ser feita por intermédio de certificado expedido por entidade acreditada no mercado internacional. Isto é, independentemente do "tipo" do data center adquirido, os seus desenvolvedores deveriam apenas observar a norma Ansi/TIA 942 no momento de sua criação (peça 78, p. 13-14) ;
9.26.	o edital não considerou o modelo "x" ou "y", mas buscou considerar a norma à qual o produto e/ou a solução deveria atender, de modo que os fundamentos da representante se mostram infrutíferos, haja vista que a certidão solicitada não exige um determinado modelo de componente e a empresa vencedora apresentou a certidão conforme previsão em edital (peça 78, p. 14) ;
9.27.	 importa salientar que, embora a representante tenha alegado que o Sesi/MT estaria restringindo a competição do PE 6/2021 por meio da exigência de conformidade do objeto com a norma Ansi/TIA-942, essa norma é considerada como a mais desenvolvida nas especificações de data centers e suas designações mostram-se de tamanha expertise que sua adesão permite ao desenvolvedor da solução alcançar níveis (Tiers) cada vez maiores de disponibilidade (uptime) (peça 78, p. 14) ; 
9.28.	a segurança e a continuidade do funcionamento da solução adquirida é premissa imperativa para o PE 6/2021, uma vez que a entidade como um todo depende do parque tecnológico em pleno funcionamento para que possa desenvolver suas funções institucionais, tornando-se parcela de notória relevância, fato que justifica a adoção da norma Ansi/TIA-942 como referência para o desenvolvimento da solução, não tendo, sua exigência, o objetivo de restringir o processo competitivo, mas apenas atender às necessidades da instituição (peça 78, p. 14-15) ;
9.29.	saliente-se que o parque tecnológico do Sesi/MT localiza-se na cidade de Cuiabá, município que é conhecido pelas altas temperaturas, fato que expõe os equipamentos a um elevado risco de "queima", pois, em determinados períodos do ano, a tradicional refrigeração fornecida (ar-condicionado) não é capaz de reduzir as temperaturas, seja pelas quedas de energia (sobrecarga da rede) , seja pela fragilidade dos equipamentos que desligam automaticamente para evitar incêndios, conforme demonstra notícia da imprensa local (peça 78, p. 15) ;
9.30.	além das altas temperaturas, a instituição ainda sofre, em determinados períodos do ano, com chuvas torrenciais, que, somadas à fragilidade estrutural da edificação que abriga os equipamentos, os expõe a risco, conforme demonstram noticiário local e fotos do atual data center no período de chuva (peça 78, p. 16-19) ;
9.31.	as razões citadas evidenciam o motivo pelo qual a área técnica da instituição indicou a norma Ansi/TIA 942 como parâmetro para o fornecimento do objeto do PE 6/2021, sendo que essa exigência ainda encontra amparo no princípio da vantajosidade, não se mostrando razoável e vantajoso entregar à sorte a durabilidade e a confiabilidade de uma solução extremamente complexa e onerosa, frente ao argumento de uma suposta restrição de competitividade, fato esse que não prospera pois, a multimencionada norma é uma das mais difundidas e respeitadas do mercado tecnológico, sendo certo que grande parte do mercado de data centers baseia-se nela para produzir seus equipamentos (peça 78, p. 19) ;
9.32.	da leitura da legislação, vislumbra-se que não há determinação pela utilização de uma normativa específica, restando apenas uma faculdade, sendo notório e evidente que a entidade valeu-se dos princípios da razoabilidade, da proporcionalidade, da economicidade e da vantajosidade para adotar o posicionamento apresentado, uma vez que a solução adquirida permitirá fornecer um serviço de qualidade, além de atender a todas as necessidades e deficiências do Sesi/MT (peça 78, p. 20) ;
1.1.4.	Quanto à suposta ocorrência de nulidade devido à inobservância do princípio da publicidade
9.33.	o suposto fracasso na sessão do PE 6/2021 citado pela representante decorreu de problema técnico no sistema de pregão eletrônico da entidade, o qual havia sido recém-implantado (peça 78, p. 20) ;
9.34.	a sessão pública foi aberta no dia e hora previstos (8h30min do dia 13/10/2021) com apenas uma única proposta cadastrada pela única empresa que participou do certame (peça 78, p. 20) ;
9.35.	devido à inconsistência no valor da proposta, foi necessário permitir que a licitante o corrigisse. Para que isso fosse possível, a proposta foi desclassificada. Contudo, o sistema entendeu que, por não restar nenhuma outra proposta classificada, a licitação havia sido fracassada [tendo sido publicada mensagem nesse sentido às 9h27min] (peça 78, p. 21) ;
9.36.	constatada a falha no sistema, a empresa fabricante do software de pregão eletrônico do Sesi/MT foi imediatamente acionada para corrigi-la (peça 78, p. 21-22) . Após a correção, o pregoeiro permitiu à licitante corrigir o preço da proposta e, saneadas a inconsistências, o sistema foi reaberto, mostrando-se evidente que a licitação não foi deserta ou fracassada, como alegado pela representante (peça 78, p. 23) ;
9.37.	dado o exposto, verifica-se em que momento algum houve [causa capaz de gerar a] nulidade do certame, pois ocorreu uma falha do sistema que não gerou qualquer tipo de prejuízo, sendo que a representante sequer participou do certame, o que, por consequência, não acarretou nenhum prejuízo a ela, importando ser lembrado o princípio pas de nullité sans grief, o qual dispõe que nenhuma nulidade será conhecida e declarada se não restar evidenciada a ocorrência de prejuízo, princípio inclusive constante da jurisprudência do TCU (Acórdão 2275/2016-TCU-Plenário, rel. Ministro-Substituto André de Carvalho) e do Supremo Tribunal Federal (STF) (RMS 35056 AGR, rel. Ministro Dias Toffoli) (peça 78, p. 23-24) ; e
9.38.	diante do exposto, percebe-se que a ocorrência que acometeu a sessão do PE 6/2021 foi mera infelicidade, tendo a Comissão Permanente de Licitação (CPL) do Sesi/MT adotado todos os atos necessários para resguardar os direitos e as obrigações dos licitantes envolvidos [apenas um], não se havendo qualquer vislumbre de prejuízo que possa acarretar eventual nulidade do certame (peça 78, p. 24) ;
1.1.5.	Quanto à suposta irregularidade na exigência de limitações de tempo no atestado de capacidade técnica
9.39.	a alegação da representante de que o subitem "a.8" do item 7.9 do edital traz exigências que gerariam restrição à competitividade do certame e desobedeceriam ao art. 30, inciso II, da Lei 8.666/1993 não procede, pois não condiz com a real interpretação do dispositivo editalício e contraria o posicionamento do tribunais superiores (peça 78, p. 24) ;
9.40.	o subitem "a.8' do item 7.9 do edital pede ACT da licitante demonstrando que: i) ela já forneceu micro data center que possa ser instalado ao ar livre, ou seja, que ele possua qualidade e robustez para operar/funcionar em ambientes externos; ii) ela já tenha realizado ao menos uma instalação de micro data center ao ar livre, ou seja, que ela possui expertise nesse tipo de instalação; e iii) o micro data center instalado ao livre por ela foi capaz de suportar a exposição ao livre por mais de um ano, ou seja, que ele foi capaz de se sustentar frente às adversidades da natureza (peça 78, p. 24-25) ;
9.41.	o ACT solicitado no subitem "a.8" do item 7.9 do edital fornece implicitamente dois tipos de informação, quais sejam demonstra que a solução adquirida realmente irá atender às necessidades da instituição, evitando a aquisição de equipamento frágil, e demonstra que licitante possui a expertise necessária para manusear/instalar uma solução tecnicamente complexa e financeiramente onerosa (peça 78, p. 25) ;
9.42.	a entidade em momento algum buscou direcionar ou restringir a participação de qualquer interessado, mas apenas buscou traçar requisitos a serem observados pelas empresas interessadas em participar do certame, trazendo, assim, segurança à solução. Dessa forma, o objetivo do aludido dispositivo editalício foi de resguardar o alto investimento da solução e demonstrar a capacidade da licitante em realizar esse tipo de operação, e que o seu fruto fosse capaz de suportar qualquer tipo de intercorrência em um período tido como aceitável (peça 78, p. 24-25) ;
9.43.	a Lei 8.666/1993 é inaplicável às entidades integrantes do Sistema S, conforme jurisprudência do próprio TCU (Decisão 907/1997-TCU-Plenário, rel. Ministro Lincoln Magalhães) e do STF (RE 789874, rel. Ministro Teori Zavascki) e da doutrina (peça 78, p. 26-27) ; e
9.44.	ainda que houvesse a possibilidade de aplicação da Lei 8.666/1993 de forma subsidiária, esse não seria o caso acerca do dispositivo editalício em comento, pois o instituto da habilitação - qualificação técnica encontra-se estabelecido no art. 12, inciso II, do Regulamento de Licitações e Contratos do Sesi (peça 78, p. 27) ;
1.1.6.	Quanto ao equívoco na previsão de norma técnica cancelada
9.45.	a alegação da representante de que o edital utilizou norma técnica cancelada e substituída limitou-se a arrolar fatos que proporcionam visão distorcida da realidade (peça 78, p. 28) ;
9.46.	a norma ABNT NBR 14565 tem por objetivo especificar um sistema de cabeamento estruturado para uso nas dependências de um único edifício ou um conjunto de edifícios comerciais em um campus, bem como para a infraestrutura de cabeamento estruturado de data centers, cobrindo os cabeamentos metálico e óptico. Dessa forma, ela foi considerada, pois trata de forma mais ampla do cabeamento [estruturado], tanto do data center, como interligações necessárias com os edifícios do Sesi/MT;
9.47.	a norma ABNT NBR 14565 passou por revisões e, em 2017 (ABNT NBR 14565:2017) , passou a tratar somente do cabeamento estruturado para edifícios comerciais, ao passo que a norma ABNT NBR 16665:2019, originada da primeira, tratou especificamente do cabeamento estruturado para data centers (peça 78, p. 28-29) ; e
9.48.	diante dessas considerações, a opção de utilização da norma NBR 14565:2019, considerou dois aspectos, quais sejam a sua associação a padrões que devem ser seguidos na instalação do cabeamento estruturado dos data centers e a necessidade de haver conexões entre o novo data center e o prédio onde se encontra o atual data center do Sesi/MT (peça 78, p. 29) ;
1.1.7.	Quanto à exigência de declaração de garantia do fabricante
9.49.	a exigência de declaração de garantia do fabricante [para o sistema de climatização do micro data center] fundamentou-se no fato de que, embora o vencedor do certame pudesse não fabricar toda a solução, ele deveria dar garantia à mesma, considerando inclusive a utilização de componentes de outros fabricantes (peça 78, p. 29-30) ;
9.50.	para tornar a livre concorrência, o fornecedor poderia compor sua solução com equipamentos e/ou componentes de fabricantes diversos, desde que a solução como um todo fosse aderente à norma Ansi/TIA-492 e possuísse certificado de garantia com prazo mínimo de cinco anos dos equipamentos e/ou componentes de outros fabricantes - de forma a assegurar o investimento realizado e a não descontinuidade dos modelos utilizados (peça 78, p. 30) ; e
9.51.	todos os requisitos de participação constantes no edital, em nenhum momento, foram estabelecidos para restringir ou direcionar como tenta dar a entender a representante, mas apenas e tão somente para resguardar o patrimônio da entidade que está realizando um investimento altíssimo com a aquisição desta solução (peça 78, p. 30) ;
1.1.8.	Quanto à boa-fé e à ausência de prejuízos
9.52.	a inserção dos requisitos de habilitação ora discutidos, em momento algum tiveram o fim de direcionar ou restringir o processo licitatório, mas apenas buscaram conceder à entidade segurança frente ao vultoso investimento com a aquisição do micro data center pré-fabricado e dos demais equipamentos que nele serão instalados. Além disso, cabe destacar que a solução foi adquirida por valor inferior ao preço estimado no processo (R$ 585.000,00 a menos do que o valor estimado, ou seja, valor 32,79% menor do que o preço estimado) , não se vislumbrando qualquer vantagem indevida, sobrepreço ou facilitação por parte da entidade, mas sim uma busca incansável por adquirir um produto robusto/eficaz com custo bem abaixo do que foi apurado até mesmo na composição de seu preço estimado, em respeito aos princípios da economia e da eficiência (peça 78, p. 30) ;
9.53.	nesse sentido, diante da caracterização da boa-fé e da ausência de prejuízos, esta representação deve ser arquivada, de acordo com entendimento pacificado pelo TCU, a exemplo do ocorrido no TC Processo 027.190/2006-1, o qual foi relatado pelo Ministro Benjamin Zymler (peça 78, p. 31) ; e
9.54.	a instituição buscou alcançar a excelência em sua contratação, não havendo direcionamento, restrição, sobrepreço ou qualquer ilegalidade, pois os requisitos de participação buscavam conferir segurança ao vultoso investimento que estava sendo realizado, sendo a aquisição tão bem-sucedida que a solução foi adquirida em valor abaixo do valor médio estimado no processo. Além disso, a empresa que participou do certame está cumprindo rigorosamente com suas obrigações contratuais, com a conclusão de aproximadamente 55% do contrato e a suspensão da execução contratual, gerada pelas infundadas alegações da representante, obstou a conclusão da entrega e a utilização do novo data center já instalado nas dependências do Sesi/MT, impedindo-o de seguir com as etapas de ativação, energização e de abrigar a solução de hiper convergência adquirida, em função de problemas estruturais existentes no data center atual, situação que trará prejuízos incalculáveis e colocará a entidade em risco de ter novamente suas atividades paralisadas (peça 78, p. 31-32) .
1.1.9.	Quanto aos pedidos
10.	Após expor suas considerações, o Sesi/MT requereu que sua defesa seja recebida e acolhida e que, no mérito, seja julgada improcedente a reclamação feita pela empresa Green4T frente a ausência de condições restritivas no edital do PE 6/2021 ou, subsidiariamente, caso o TCU não a acolha, que, diante da ausência de má-fé e de prejuízo à entidade, não enseje a determinação de cancelamento do certame em exame, haja vista os impactos negativos que seriam gerados à instituição, a qual pode ter suas atividades paralisadas a qualquer momento, caso não possa utilizar imediatamente as instalações do novo data center (peça 78, p. 32) .
11.	Por fim, o Sesi/MT protestou provar o alegado por todos os meios de prova admitidos, especialmente através de depoimento pessoal e audiência dos demais responsáveis, além da apresentação de documentos (peça 78, p. 32) .
2.	Oitiva da empresa Gemelo
2.1.	Manifestação
12.	Inicialmente, a empresa Gemelo sintetizou os fatos da sessão pública do PE 6/2021 (peça 39, p. 2-3) . Em seguida, a manifestante apresentou sua trajetória no mercado de data centers, informando que é o maior fabricante de data centers pré-fabricados do Brasil e que lançou, em 2019, com exclusividade no mercado brasileiro, o "micro data center", denominado Micro G-Box. Em adição, relatou que seu produto é o único data center pré-fabricado outdoor que sai da fábrica com a certificação Ansi/TIA 942, tipo Ready, nível Rated 3, além do certificado de qualidade ISO 9001 (peça 39, p. 3-6) .
13.	Tendo registrado sua trajetória no mercado brasileiro, a manifestante apresentou o histórico da empresa Green4T, informando que ela é sucessora da empresa Aceco TI. Conforme sua explanação, a Aceco TI é [era] conhecida por ser a maior fornecedora de data centers denominados salas-cofres (data centers indoor) , cuja tecnologia é diversa da produzida e ofertada pela empresa Gemelo (peça 39, p. 7-8) .
14.	A construção dessas salas-cofres seguia a norma ABNT NBR 15247, que foi criada para atender exatamente aos produtos da empresa Aceco TI, os quais têm como principais insumos utilizados no seu processo fabril paredes e divisórias produzidos na Alemanha e certificados em laboratório desse mesmo país (peça 39, p. 8) . Dada a inviabilidade financeira para a maioria das empresas de pequeno e médio portes que atuam nesse segmento enviar seus produtos para a Alemanha a fim de certificar seus produtos, essa situação gerou uma exclusividade de mercado para a empresa Aceco TI, pois qualquer edital ou concorrência que solicitasse a certificação de conformidade com a NBR 15247 a teria como única concorrente (peça 39, p. 8-9) .
15.	Desse modo, segundo a manifestante, a empresa Aceco TI locupletou-se por mais de uma década no mercado brasileiro, onerando de "forma estrondosa" os cofres públicos e chegando a utilizar expedientes "menos formais" para consolidar sua hegemonia no mercado (peça 39, p. 9) . Esse fato pode ser comprovado por meio de informações disponíveis em diversos veículos de comunicação, a exemplo de pagamento de propina, tendo sido inclusive envolvida na Operação Lava Jato e negociado acordo de leniência, negociação com o Poder Público que se constitui em admissão de culpa (peça 39, p. 9-12) .
16.	Após trazer informações da empresa Green4T/Aceco TI, a manifestante asseverou que foi acusada de forma leviana e que as acusações lançadas nesta representação tratam de práticas características da própria forma de atuação da representante, que não tem senso ético e que se mostra disposta a tudo para obter vantagens, mesmo que de forma ilegal (peça 39, p. 12) .
17.	No que tange às supostas irregularidades apresentadas pela empresa Green4T/Aceco TI, a manifestante, em síntese, registrou que:
2.1.1.	Quanto à legalidade do processamento do certame
17.1.	as alegações da representante de que o certame não contou com participantes no horário previamente agendado e de que a sessão foi posteriormente reaberta "às escondidas" não condiz com a realidade dos fatos, haja vista que a empresa Gemelo cadastrou sua proposta dentro do prazo legal e acompanhou a sessão até sua devida conclusão. Foram identificados problemas técnicos no portal [sistema de pregão eletrônico do Sesi/MT], os quais foram rapidamente sanados no próprio curso da sessão, onde restou fielmente formalizado no chat entre a licitante e o Sesi/MT. Após a correção, a sessão foi reaberta às 16h55min para lances e, após negociação, o valor foi aceito pelo pregoeiro e a sessão foi suspensa para a análise da documentação, resultando em sua aceitação e nas consequentes adjudicação e homologação do PE 6/2021 (peça 39, p. 13-15) ;
2.1.2.	Quanto à fundamentação inválida dos aspectos técnicos 
17.2.	as alegações trazidas pela representante quanto à restrição indevida da competição devido a exigências que nenhum produto/fabricante brasileiro poderia atender, em virtude, sobretudo, da exigência editalícia relativa à aderência do data center a ser entregue à norma Ansi/TIA 942, nível Rated 2 (peças 4, p. 11, item 7.9, alíneas "a.5" e "a.7", e 80, p. 21, item 5.1, subitem 5.1.24.5, p. 41, item 6.7, subitem 6.7.6) , sendo elas indevidas, não autorizadas pelas normas pertinentes e ilegalmente restritivas em razão da escolha por uma unidade certificadora específica (Ansi/TIA) , pois existiriam outras entidades certificadoras tão respeitadas quanto ela, a exemplo da Uptime [Institute], mostram-se incorretas, absurdas e falaciosas e vêm sendo repetidas pela empresa Green4T/Aceco TI em diversos certames (peça 39, p. 15-17) ;
17.3.	apesar do empenho da representante, a norma Ansi/TIA 942, ou qualquer outra, não se confunde com uma entidade certificadora, que é uma empresa que atua comercialmente na avaliação de conformidade de produtos com alguma norma, como é o caso do citado Uptime Institute. Desse modo, a simples afirmação de que a Ansi/TIA seria uma entidade certificadora específica demonstra-se desarrazoada, com indícios de má-fé, objetivando induzir o TCU a erro crasso (peça 39, p. 17-18) ;
17.4.	uma norma não é uma entidade certificadora, assim como as organizações que publicam a norma, no caso o American National Standards Institute (Ansi, equivalente à Associação Brasileira de Normas Técnicas [ABNT] no Brasil) em conjunto com a Telecommunications Industry Association (TIA, que agrega requisitos para a proposição da norma) tampouco o são (peça 39, p. 18) ;
17.5.	Ansi/TIA são as entidades que coletam informações da indústria e do mercado, a partir das quais elaboram e publicam normas, assim como a ABNT no Brasil, enquanto Ansi/TIA 942 é uma norma de aplicação para a construção de data centers. Cabe ressaltar que a sigla TIA, nesse caso significa, Telecommunications Infrastructure Architecture, ou seja, uma norma para arquitetura de data centers e telecomunicações, a qual não deve ser confundida com a sigla da Telecommunications Industry Association (TIA) . Por sua vez, o Uptime Institute, que não define e nem publica normas, é uma empresa privada que atua na certificação de produtos de tecnologia conforme determinadas normas, inclusive a Ansi/TIA 942 (peça 39, p. 18) ;
17.6.	todo produto é regulado pelas normas que regem seu respectivo setor tecnológico, conforme dita o arcabouço regulatório nacional, sendo que sua conformidade com as normas aplicáveis pode - e deve - ser exigida pelos adquirentes de um dado produto com base no que dita a Lei 8.078, de 11/9/1990, que, em seu art. 39, inciso VIII, veda ao fornecedor de produtos ou serviços, entre outras práticas abusivas, colocar, no mercado de consumo, qualquer produto ou serviço em desacordo com as normas expedidas pelos órgãos oficiais competentes ou, se normas específicas não existirem, pela ABNT ou outra entidade credenciada pelo Conselho Nacional de Metrologia, Normalização e Qualidade Industrial (Conmetro) (peça 39, p. 18) ;
17.7.	a rigor, a conformidade de um dado produto com as normas aplicáveis à sua produção é atestada por entidades certificadoras, como o IPT por exemplo, que comprovem essa conformidade com a norma mediante critérios de auditoria e avaliação preestabelecidos, sendo que data centers não são exceção. O que ocorre, com inúmera frequência como ilustrado, é que a Green4T/Aceco TI pretende que só constem em editais exigências relativas às normas que ela atende, especificamente a já mencionada NBR 15247, razão pela qual tenta de forma recorrente ludibriar pregoeiros e comissões de licitação, o que repete nessa ocasião, objetivando confundir o TCU, com afirmações falaciosas e estratagemas (peça 39, p. 19-20) ;
17.8.	em sua peça inicial, a representante afirmou que, no site da TIA, são citados quatro data centers, porém, apenas um deles - o modelo G-BOX [M-BOX] 4 20R20 100KT3I3 - contém a certificação Ansi/TIA-942-Ready, que seria a certificação aplicável a data centers modulares/pré-fabricados como os que são objeto do contrato, e apresentou, em seguida, imagem extraída daquele site (tiaonline.org) , o qual supostamente confirmaria ser a Gemelo a única empresa a deter uma certificação na norma ANSI/TIA 942 no Brasil, o que é inverídico (peça 39, p. 20) ;
17.9.	a Telecommunications Industry Association é uma entidade representativa da indústria de tecnologia e telecomunicações e não uma entidade certificadora e seu site lista produtos que têm a certificação, mas não indica qual foi a entidade certificadora. O que de fato ocorre é que a EPI, entidade certificadora que realizou a análise do projeto e do processo produtivo da Gemelo, atestando-os como tendo conformidade com a norma Ansi/TIA 942, informa à Telecomunications Industry Association as empresas e produtos que certificou. Isso não é obrigatório e podem existir, como de fato existem, diversas outras empresas e produtos certificados por outras entidades certificadoras, que não constam no site tiaonline.org. Exemplo disso é o caso do data center modular da empresa RCS, fornecido para o TJDFT, que foi certificado pela empresa TÜV Heinland, entre outros data centers certificados por ela no Brasil, conforme é possível verificar na página eletrônica go.tuv.com/certificacaodedatacenters. O data center do TJDFT, que é um data center modular pré-fabricado similar aos fornecidos pela empresa Gemelo, possui a certificação Ansi/TIA 942, mas ela não consta no site da TIA, assim como existem outros na mesma condição. A entidade certificadora nesse caso do TJDTT não foi nem a EPI, utilizada pela empresa Gemelo e nem o Upitme Institute, mas sim uma terceira certificadora, a TÜV Heinland (peça 39, p. 20-22) ;
17.10.	a informação da certificação do data center do TJDFT não consta na página eletrônica da TIA provavelmente porque ninguém solicitou que ela fosse inserida, no entanto, isso não significa que a RCS não forneça produtos certificados na norma Ansi/TIA 942, assim como a empresa Gemelo. Esse fato apenas deixa cristalino que a representante pretendia apenas ludibriar o TCU, trazendo informação de uma única fonte, quando na realidade há diversas outras disponíveis para consulta (peça 39, p. 22) ;
17.11.	recentemente a EPI, mesma entidade certificadora utilizada pela empresa Gemelo, concedeu a certificação Ansi/TIA 942 no tipo Design ao data center fornecido à Secretaria da Educação do Estado de Sergipe (SEDUC-SE) pela empresa Vertiv, conforme evidenciado pela peça 42 destes autos (peça 39, p. 22) ;
17.12.	a rigor, conforme demonstrado, o fato de o produto da empresa Gemelo constar no site tiaonline.org não implica que esse seja o único produto certificado no mercado brasileiro. Essa é a desinformação produzida pela representante, a qual enseja a todo custo fazer crer. A empresa Gemelo vem tentando reiteradamente ensinar à representante Green4T/Aceco TI a diferença entre uma norma e uma entidade certificadora, fato que se comprova em respostas a recursos em diversos pregões. O próprio Sesi/MT fez isso na resposta à impugnação apresentada pela representante ao edital do PE 6/2021. No entanto, a representante continua insistindo no erro, referindo-se à norma Ansi/TIA 942 como se fosse uma entidade certificadora, a qual, assim como diversas outras empresas atuantes nesse mercado, certifica a conformidade de data centers com a multicitada norma (peça 39, p. 23-24) ;
17.13.	essas manobras [da representante] são realizadas para distorção da realidade, com intuito de reescrever um edital após a sua publicação, com a finalidade adequá-los às suas necessidades, porém elas têm sido frequente e invariavelmente rechaçadas pelas equipes técnicas e comissões de licitação nos mais diversos órgãos, como se verifica no PE 7/2020, promovido pela Prefeitura de Osasco/São Paulo, e no PE 4/2021, promovido pela Secretaria de Educação de Estado do Piauí (SEC/PI) (peça 39, p. 24-27) ;
17.14.	no caso do certame da SEC/PI, a empresa Green4T/Aceco TI utilizou exatamente a mesma linha de argumentação, quando a então empresa recorrida (Gemelo) tentou, sem êxito, educá-la com relação ao que é a norma Ansi/TIA 942 e o que são as entidades certificadoras, que auditam a conformidade de soluções de TI com aquela norma, conforme demonstra a peça 43 destes autos (peça 39, p. 27-28) :
17.15.	apesar de a presente manifestante, de boa-fé, objetivando de uma vez por todas ilustrar a questão de forma amplamente didática, a representante permanece com suas incansáveis tentativas de ludibriar os fatos, sempre tumultuando os certames e prejudicando os órgãos licitantes, os quais muitas vezes são obrigados a adiar as sessões para elaborar um parecer (negativo) sobre os descontentamentos lançados nas impugnações ou nos recursos. Ainda assim, mesmo com toda essa prática reiterada, não se registra qualquer caso em que a empresa Green4T/Aceco TI tenha logrado êxito em suas frágeis argumentações (peça 39, p. 28) ; 
17.16.	cabe ressaltar que a empresa Green4T/Aceco TI já havia tentado o mesmo expediente, no mesmo edital, por meio de pedido de impugnação, o qual foi também negado pela CPL da SEC/PI (peça 44) , por ter sido apresentado intempestivamente (peça 39, p. 28-29) ; e
17.17.	cumpre citar ainda a verdadeira aula sobre o assunto conferida pela equipe técnica da Secretaria da Fazenda do Estado do Roraima (Sefaz/RR) , por ocasião do pedido de impugnação apresentado pela representante Green4T/Aceco TI ao PE 40/2020 (SEI 22101.001903/2020.64 - Sefaz) , constante à peça 51, p. 13-14, no qual a representante utilizou-se das mesmas falácias e ardis. Apesar de se mostrar totalmente clara, a fundamentada resposta formulada pela Administração naquela ocasião, a aula, propositalmente, não foi entendida pela representante (peça 39, p. 29-32) ;
2.1.3.	Quanto à resposta do Sesi/MT à impugnação interposta pela representante
17.18.	a resposta do Sesi/MT à impugnação ao edital do PE 6/2021 apresentada pela representante foi acertada, sendo amplamente concisa e precisa tecnicamente e deveria ser suficiente para dirimir quaisquer dúvidas de que não assiste razão à representante, demonstrando-se desarrazoadas as suas alegações (peça 39, p. 32-33) ;
17.19.	a empresa Green4T/Aceco TI falta com a verdade ou se perde no emaranhado de conceitos discrepantes em suas alegações ao comentar que a resposta à impugnação distorce o texto editalício (peça 39, p. 33) ;
17.20.	quanto às afirmações da empresa Green4T/Aceco TI de que o Sesi/MT chegou a "indicar que a Representante caracteriza a TIA como uma entidade certificadora, o que demonstraria desconhecimento sobre o assunto" e de que "ou o SESI falta com a verdade, ou demonstra ter ele mesmo profundo desconhecimento sobre o assunto", a peça de impugnação da representante afirmou que é ilegalmente restritiva a escolha por uma certificadora específica (Ansi/TIA) , sendo que existem, para data centers, outras certificadoras tão respeitadas quanto a Ansi/TIA e também aceitas no mundo todo, tal como a Uptime Institute, provavelmente a mais tradicional e experiente certificadora do mercado (peça 49, p. 4) . De sua colocação, a representante afirma claramente que a Ansi/TIA é uma entidade certificadora e a compara com outras, levando à conclusão de que quem mente em suas afirmações é a representante (peça 39, p. 33-34) ;
17.21.	a proposição da representante em sua inicial, no sentido de que seria restritivo solicitar aderência à norma Ansi/TIA 942, alegando que não há espaço para aderência a outras normas, se tivesse alguma conexão com a realidade, deveria ser aplicada a todas as demais normas citadas no edital e no seu respectivo termo de referência (TR) , a exemplo das normas citadas nos itens 5.1.24.3 (NBR 10636) , 5.2.8.2 (ISO 12944) e 5.6.3.3 (TIA/EIA 569-A/B) , entre outros. Essa proposição é fruto da confusão que a representante faz entre norma e entidade certificadora (peça 30, p. 35-36) ;
17.22.	ao contrário do alegado pela empresa Green4T/Aceco TI, seria um item restritivo caso o edital exigisse que a certificação quanto à norma Ansi/TIA 942 fosse feita por uma única entidade certificadora, que é o que pretende fazer crer a representante, no caso a que tem sua preferência, o Uptime Institute, em detrimento de outras certificadoras como a EPI, TÜV Heinland e UL, entre outras (peça 39, p. 36) ;
17.23.	a resposta trazida pelo Sesi/MT na impugnação feita pela representante no âmbito do PE 6/2021 ilustra a informação verdadeira sobre o tema, pois o Uptime Institute não é norma "equivalente" à Ansi/TIA 942, mas sim é uma empresa certificadora de conformidade com aquela norma. Portanto, não existe "norma equivalente", existem certificações equivalentes de conformidade com uma mesma norma, emitidas por empresas certificadoras distintas (peça 39, p. 37) ;
17.24.	 os exemplos citados pela representante, a saber licitações do Instituto Nacional da Propriedade Industrial (Inpi) e do Banco do Brasil (BB) , não se referem à norma similar e, quando deixam isso explícito, no caso do BB, não cita quais e não informa se há normas equivalentes (peça 39, p. 37-38) ;
17.25.	a representante não apontou uma norma equivalente à Ansi/TIA 942, mas apenas uma entidade certificadora de sua escolha, no caso o Uptime Institute, concluindo que não procedia a argumentação da resposta à impugnação, sendo evidente a restritividade da exigência atacada, em ofensa ao regulamento de licitações do Sesi, que veda a inclusão de critérios que frustrem seu caráter competitivo. Conforme o apresentado nessa resposta à oitiva, essa alegação não se sustenta, pois não há restrição, evidenciando-se erros técnicos e de interpretação por parte da representante, os quais foram usados para ludibriar a realidade fática (peça 39, p. 38-39) ; e
17.26.	a rigor, o edital não pede certificação, ele apenas aponta a norma e permite que seja usada qualquer entidade que possa atestar a aderência da solução à norma, ainda que não exija certificação de conformidade (peça 39, p. 39) ;
2.1.4.	Quanto à incoerência da representação face à participação da representante em certames com características similares - contradição
17.27.	a representante omitiu o dado de que ela própria tem obtido êxito em outros certames com exigências similares, a exemplo do PE 53/2018 promovido pelo Centro Gestor do Sistema de Proteção da Amazônia (Censipam) , do PE 39/2021 promovido pelo Tribunal de Justiça de Mato Grosso (TJMT) e do PE 38/2021 promovido pelo Tribunal Regional Eleitoral do Paraná (TRE/PR) , ou seja, a Green4T/Aceco TI só vê indícios de direcionamento e exigências descabidas quanto não é a vencedora do certame, mas não reclama nos casos em que se saiu vencedora, que tratam de aquisição do mesmo tipo de solução e com as mesmas exigências (peça 39, p. 39-40) ;
17.28.	na ânsia de criar factoide para ver prosperar sua absurda tese, a representante tentou imputar à empresa Gemelo situação que não se alinha à realidade dos fatos ao afirmar que o produto da vencedora do PE 6/2021 certificado pela norma Ansi/TIA 942 seria o seu data center outdoor e não o seu micro data center, ou seja, nem mesmo a vencedora do certame teria a certificação exigida, de modo que não existiria fornecedor/fabricante certificado no Brasil pela Ansi/TIA (peça 39, p. 41-42) ;
17.29.	embora seja certo que a empresa Gemelo, entre outros fabricantes, também fornece data centers certificados e produzidos em conformidade com a norma Ansi/TIA 942, a certificação do seu produto só é relevante no âmbito do edital do PE 6/2021 em comento para cumprir com as exigências editalícias no sentido de comprovar sua capacitação técnica para produzir esse tipo de produto, uma vez que não é exigida a certificação da solução objeto do edital, como pode ser visto no item 7.9, alíneas "a", "a.5" e "a.7" do edital e no item 5.1.24.5 do TR (peça 39, p. 42-43) ;
17.30.	 ao contrário do que quer fazer crer a representante, o edital, na parte que trata dos documentos relativos à qualificação técnica, exige apenas a comprovação de experiência passada das licitantes, através de ACTs e Certidão de Acervo Técnico (CAT) de seus responsáveis técnicos, emitida pelo Conselho Federal de Engenharia e Agronomia (Crea) , comprovando execução anterior de objeto similar (peça 39, p. 43) ;
17.31.	o fato de possuir uma certificação de projeto e fabricação de data centers em conformidade com a norma Ansi/TIA 942 na categoria Rated 3 (ou Tier III) , que é uma classificação superior à Rated 2 (ou Tier II) , certamente a credencia para fornecer a solução objeto do PE 6/2021, uma vez que as exigências para a classificação Rated 2 (Tier II) são menores do que as para a classificação Rated 3 (ou Tier III) (peça 39, p. 43) ;
17.32.	a sua capacitação não decorre do fato de possuir a citada certificação e sim do fato de já ter produzido e entregue dezenas de data centers em conformidade com a norma Ansi/TIA 942, como comprovam os ACTs que apresentou em atendimento ao edital, estabelecendo-se a incoerência das afirmações falaciosas da representante, incluindo a falta de conhecimento do próprio princípio da vinculação ao instrumento convocatório (peça 39, p. 43-44) ;
17.33.	ao contrário do que a empresa Green4T/Aceco TI afirmou, qualquer empresa no Brasil que já tenha produzido um data center em conformidade com a norma Ansi/TIA 942, independente da classificação (Tier, Rating ou Nível) , detinha condições de participar do certame, independente da entidade que fez a certificação, entre elas o Uptime Institute (peça 39, p. 44) ;
17.34.	é questionável o fato de a representante, tendo sido vencedora de vários certames que tratavam de objetos similares ao do edital do PE 6/2021, não ter participado do certame do Sesi/MT, apresentando os respectivos ACTs e CATs relativas aos seus projetos entregues. Sua não participação não seria devido porque não conseguiu obter tais atestados dos órgãos compradores de suas soluções, pois obteve, como resultado de ter sido vencedora no citado certame da Censipam, o ACT acostado à peça 48 destes autos, que, em tese, supriria as exigências do pregão em exame. E mais, é questionável o motivo da irresignação da representante contra a exigência de um atestado que ela possui, podendo-se concluir que seu objetivo é apenas tumultuar o projeto, prejudicar indevidamente um concorrente ou causar danos ao órgão comprador, devendo ser destacado que data centers modulares, como já demonstrado, não é seu principal segmento de atuação, posto que não são salas-cofres (peça 39, p. 44-45) ;
17.35.	nem a resposta do Sesi/MT à impugnação da representante, afirmando que seria aceito certificado igual ou equivalente que comprovasse aptidões semelhantes ao objeto do edital, de acordo com a norma Ansi/TIA 942, independente da entidade acreditadora e da auditoria de certificação utilizada, serviu para que ela entendesse que, caso realmente desejasse participar do certame e não apenas tumultuá-lo, poderia fazê-lo sem qualquer impedimento. Apesar disso, aparentando claros problemas de entendimento de texto ou má-fé, a empresa Green4T/Aceco TI chegou à absurda conclusão de que um atestado que demonstrasse aderência a uma norma equivalente à Ansi/TIA, mas de outro corpo certificador, como a empresa Uptime Institute, não seria aceito, ainda que assegurasse o mesmo nível de disponibilidade/proteção ou superior. Ela optou por ignorar o que foi dito e mais uma vez apegou-se à afirmação falaciosa que retoma a confusão tendenciosa entre "norma" e "entidade certificadora", que quer fazer prevalecer (peça 39, p. 45-46) ;
17.36.	é questionável se é de tão difícil compreensão à representante e ao seu corpo técnico de que não existe "Norma equivalente à Ansi/TIA-942 mas de outro corpo certificador", pois, uma vez que a certificação é um atestado de conformidade de um produto com uma dada norma, a norma é a mesma, independente do corpo certificador e dos seus critérios para realizar a auditoria de conformidade. É ainda mais estapafúrdio o fato de que esse atestado de conformidade não foi sequer exigido no edital como pré-requisito de habilitação, sendo somente solicitado, conforme o item 7.9, alínea "a.5", comprovação, por meio de certificado emitido por entidade acreditada no mercado internacional, que o data center entregue teria aderência à norma Ansi/TIA 942 (RATED 2) . Isto é, pediu-se que o projeto e a implementação da solução requerida considerasse os ditames da citada norma e seguisse suas recomendações, bastando para isso que as empresas que pleiteassem ser fornecedoras da solução comprovassem prévia experiência em produzir soluções similares e apresentassem, antes da entrega, certificado que demonstrasse que o produto teria aderência à norma Ansi/TIA 942 no nível solicitado (peça 39, p. 46) ;
17.37.	embora de fácil compreensão, a representante ainda afirmou que ficaria evidente a restritividade da exigência atacada [norma Ansi/TIA 942], em ofensa ao regulamento de licitações do Sesi, que proíbe, no edital, a inclusão de critérios que frustrem o caráter competitivo da licitação. Contudo, não é possível aceitar a tese de que citar no edital uma característica do produto a ser entregue é restritivo e frustra seu caráter competitivo, haja vista que esse entendimento vai de encontro com a realidade de seu objetivo, que é garantir, de forma segura, a contratação pretendida, assim como, a preservação do patrimônio público (peça 39, p. 47) ; 
17.38.	nesse sentido, pode-se questionar a motivação de que apenas a conformidade com a norma Ansi/TIA 942 em particular restringiria a competitividade do PE 6/2021, e não todas as outras características técnicas, incluindo a necessidade de aderência a outras normas específicas (peça 39, p. 47) ;
17.39.	é de fundamental importância ter ciência de que o edital e o seu TR, em nenhum momento, exigiram uma certificação formal do produto a ser fornecido, mas somente que a solução fosse "aderente", "compatível" ou ainda "atendesse" aos requisitos das diversas normas que citam, sendo certo que nenhuma dessas condições é objeto de certificação (peça 39, p. 47) ;
17.40.	do exposto, é no mínimo forçoso se cogitar direcionamento do edital, porque: i) não se pode confundir uma norma com as entidades que fazem a auditoria de conformidade para emitir a respectiva certificação; ii) uma vez que a representante já venceu outros certames nas mesmas condições, não seria o edital do PE 6/2021 o único a estar "direcionado" por trazer especificações que ela já atendeu, a não ser que o alegado direcionamento fosse à própria empresa Green4T/Aceco TI; iii) a empresa Green4T/Aceco TI possui pelo menos um ACT que, em tese, a habilitaria satisfatoriamente quanto à Ansi/TIA 942; iv) no edital, não existem as alegadas exigências, uma vez que ele não pediu certificação como pré-requisito à habilitação das licitantes e sim que o produto a ser entregue apresentasse aderência às normas nele citadas; v) no edital, não existe exigência de certificação de conformidade com a norma Ansi/TIA 942 e nem com qualquer outra norma, na forma regulamentada pelo Instituto Nacional de Metrologia, Qualidade e Tecnologia (Inmetro) no âmbito do Sistema Brasileiro de Avaliação da Conformidade (SBAC) e segundo os critérios da norma NBR ISO/IEC 17000. Para que essa afirmação não careça do necessário embasamento, é preciso conceituar de forma inequívoca o que é "certificação". Segundo a ABNT ISO/IEC 17000 [que consagrou uma série de termos que vinham sendo praticados quase que de forma uniforme e que também trouxe termos novos e, em alguns casos, diferentes dos que vinham sendo aplicados no âmbito do SBAC], a "avaliação da conformidade" é a "demonstração de que os requisitos especificados relativos a um produto, processo, sistema, pessoa ou organismo são atendidos". Isto é, o que se avalia para que seja emitida uma certificação em relação a uma norma técnica é a conformidade de um produto em relação a essa norma, como determina a regulamentação em vigor. Em nenhum momento, o SBAC se refere à "aderência", "compatibilidade" ou "atendimento" no contexto da certificação de um produto quanto à sua conformidade a uma norma. Dessa forma, ao contrário do que afirmou a representante, está claro que o edital não exigiu a certificação, mas apenas que a solução fosse produzida considerando os ditames das normas que citou em relação a todos os seus componentes, como paredes, portas, parte elétrica, equipamentos de ar-condicionado de precisão, cabeamento estruturado, sistema de prevenção e combate a incêndio, sistema de circuito fechado de televisão (CFTV) e todos os demais que integram a solução, os quais deviam seguir as respectivas normas de aplicação da tecnologia que utilizam (peça 39, p. 48-49) ;
2.1.5.	Quanto às alegações da representante
17.41.	a representante também se insurgiu quanto ao apontamento de eventuais irregularidades técnicas, como as supostas irregularidades em exigências de limitações de tempo em atestado de capacidade técnica. Nesse sentido, ela alegou que a exigência contida na item 7.9, alínea "a", subalínea "a.8" do edital, referente ao atestado comprovando que as licitantes instalaram ao menos um data center outdoor funcionando por no mínimo um ano consecutivo, contrariava o regulamento de licitações do Sesi/MT, bem como restringia de maneira ilícita a competitividade, ao se criar requisitos sem qualquer necessidade ou utilidade para os serviços a serem contratados (peça 39, p. 50) ; 
17.42.	a resposta apresentada pela CPL da Sefaz/RR à impugnação da empresa Green4T/Aceco TI no âmbito do seu PE 4/2020 [que teve requisito semelhante ao do PE 6/2021 do Sesi/MT] registrou que a exigência teve por objetivo auferir a capacidade das licitantes de fornecerem um produto cuja qualidade resista, minimante, ao tempo de utilização, em razão de estar envolvida uma instalação exposta a condições externas, por se tratar de uma unidade para instalação outdoor e que a comprovação de já terem entregado e instalado solução similar que tenha mantido suas condições operacionais pelo período mínimo de um ano [1/10 do tempo de vida esperado para a solução] é exigência razoável que visa proteger o interesse da Administração e está longe de ser restritiva, tendo inclusive amparo na Súmula TCU 263. Além disso, na ocasião a Sefaz/RR ainda relatou que poderia ter exigido cinco anos, não o fazendo por considerar essa condição demasiadamente restritiva, senão inexequível, face à modernidade da tecnologia que estava sendo contratada (peça 39, p. 50-51) ;
17.43.	na mesma resposta, a CPL da Sefaz/RR afirmou que seria igualmente irresponsável entregar tais serviços, altamente complexos e críticos para a sustentação da sua infraestrutura de TIC, a uma empresa cuja qualificação estivesse aquém das necessidades ditadas pela complexidade e requisitos da solução que seria instalada (peça 39, p. 52) ;
17.44.	o precedente da Sefaz/RR ilustra claramente o embasamento para compreensão de três pontos fundamentais: i) a habitualidade da representante em trazer à pauta itens que já foram julgados improcedentes em outras ocasiões, mas que ela, inconformada, não se frustra da possibilidade de "tentar de novo"; ii) a jurisprudência firmada pelo TCU de que a exigência é perfeitamente legal, dentro dos parâmetros que aponta, como é o caso em pauta; e iii) a inegável necessidade de a Administração exercer seu direito à discricionariedade na melhor defesa dos seus interesses e do erário, ao que o agente público não pode se furtar (peça 39, p. 52-53) ;
17.45.	quanto ao apontamento da representante em relação à exigência de norma técnica cancelada (ABNT NBR 14565) , estabelecida no item 5.16.7 do TR, é pertinente ponderar a total irrelevância nesse ponto por tratar-se de uma norma que, como qualquer norma, é periodicamente revista, significando que a edição de uma versão "2019" não implica em que a versão "2013" tenha sido "cancelada e substituída", como afirmou a empresa Green4T/Aceco TI. Além disso, qualquer engenheiro ou tecnólogo versado em seu ofício sabe que deve considerar a edição mais atual da norma, descartando as anteriores, por mais insignificantes que tenham sido as alterações da última versão em relação à anterior. Por outro lado, a empresa Gemelo, como fabricante renomada, líder de mercado, possuidora de certificação ISO 9001 e outras tantas relevantes à sua atividade, sabe não ser significativo que um item do edital se refira a uma norma eventualmente obsoleta ou inadequada. Apesar disso, como domina a tecnologia que utiliza em seu cotidiano, sempre observa as normas mais aplicáveis e suas respectivas atualizações, independentemente de qualquer erro material que possa ter havido na redação do edital, o que pode ser facilmente identificado e corrigido na apresentação do projeto executivo para aprovação da contratante (peça 39, p. 53-54) ;
17.46.	se [o problema da norma ABNT NBR 14565] fosse realmente significativo, deveria ter sido objeto de mero questionamento, não se servindo a causar perda de tempo e recursos do TCU. Contudo, a representante, sem sucesso, continuou a buscar detalhes que lhe conferissem alguma credibilidade, como questionar a exigência de declaração de garantia do fabricante para o sistema de climatização, de forma a garantir que os produtos utilizados não tivessem sua garantia descontinuada por pelo menos cinco anos (item 5.12.2 do TR) . É crível que essa exigência visava garantir ao Sesi/MT que um dos principais componentes integrantes da solução não seria descontinuado por pelo menos cinco anos, pois a obsolescência prematura, cessando o fornecimento de peças de reposição, é prática comum entre fabricantes de equipamentos diversos como forma de forçar o cliente a comprar novos equipamentos para substituir os existentes, ainda que estejam em plena condição de funcionamento, fato que finda em onerar os cofres públicos com custos desnecessários e poupáveis. A necessidade da troca de parte da solução ou mesmo da solução inteira seria muito mais onerosa para Administração Pública e também prejudicaria o funcionamento do data center, causando interrupções não programadas para além do nível de tolerância a falhas desejado (peça 39, p. 56) ;
17.47.	do ponto de vista legal, a própria representante citou que não existe norma no Sistema S para esse tema, mas se prontificou a criar uma jurisprudência que a favoreça, mesmo que ao arrepio da lei, pois é sabido que, no caso do Sistema S, na ausência de regulação específica, a norma de regência é a Lei 13.303/2016 e não a Lei 8.666/1993 que, ainda que fosse considerada, veda, no § 5º do seu art. 30 limitações temporais referentes à comprovação de atividade ou aptidão, não guardando relação com o item atacado do edital (peça 39, p. 56-57) ; e
17.48.	o item 5.12.2 do TR tratou de garantia estendida adicional à garantia legal, a qual, para que seja oferecida como parte da solução da licitante, deveria ser adquirida dos fabricantes pelo período necessário, tornando-se item de custo para ela. Dessa forma, seria justificável exigir comprovação de que a garantia exigida pela solução seria de fato oferecida, sem risco ou prejuízo futuro para a Administração, não se identificando qualquer obstáculo à ampla participação no certame (pela 39, p. 57) .
2.1.6.	Quanto à análise da plausibilidade jurídica feita pelo Relator Augusto Sherman
18.	Acerca da análise realizada pelo Relator, por entender que nela há aspectos que carecem de urgente revisão, seja pela necessidade de maior acuracidade técnica ou seja porque há informações que não foram trazidas à luz, a empresa Gemelo, em síntese, fez os seguintes registros:
2.1.6.1.	Quanto aos aspectos do data center elencados pelo Relator
18.1.	os aspectos elencados pelo Relator nos parágrafos 5-8 de seu parecer acerca da conceituação do que seria um data center (peça 27, p. 7) , embora corretos, as definições trazidas não necessariamente se aplicam ao objeto do PE 6/2021, pois elas se aplicam com maior assertividade a data centers de grande porte tradicionais, os antigos "CPDs", não sendo esse o caso do objeto do certame em análise, que se trata de um "Micro Data Center Pré-Fabricado". Nesse contexto, a principal e fundamental diferença entre a estrutura citada anteriormente e o objeto do PE 6/2021 é que esse consiste de um produto, o qual é feito em fábrica e entregue em plenas condições de funcionamento, não se tratando de uma obra. A expressão "turn key", no caso do objeto pretendido pelo Sesi/MT, é uma oferta comercial e não uma metodologia construtiva, significando que o produto será entregue e instalado no local indicado pelo contratante, prescindindo, por exemplo, do concurso de engenheiro civil ou de arquiteto, pois esse tipo de projeto não envolve construção e obras civis. É um produto que integra componentes mecânicos, eletroeletrônicos e de refrigeração, podendo ser instalado interna ou externamente a construções preexistentes, bastando para isso as conexões elétricas e lógicas (peça 39, p. 58-60) ; e
18.2.	a similaridade [dos micro data centers] com data centers de grande porte ou "CPDs" limita-se ao fato de que ambas as soluções se destinam a abrigar, de forma segura e controlada, equipamentos de TI e de telecomunicações (peça 39, p. 60) ;
2.1.6.2.	Quanto à análise do Relator acerca da resposta dada pelo Sesi/MT à impugnação interposta pela Green4T/Aceco TI ao edital do PE 6/2021
18.3.	na análise feita pelo Relator nos parágrafos 9-10.3 de seu parecer (peça 27, p. 7-9) , a qual abrangeu a suposta restrição indevida à competitividade do certame em razão, sobretudo, da exigência do objeto ser aderente à norma Ansi/TIA 942, talvez pela ausência de familiaridade dele com o modus operandi e antecedentes da representante, ele não tenha percebido que a situação colocada foi nada mais do que uma tentativa de mudar o objeto do certame a posteriori, como faz a representante sempre que conveniente aos seus interesses, mesmo que com o mero intuito de prejudicar concorrentes. O objeto do PE 6/2021 é um micro data center pré-fabricado e não é uma sala de alvenaria com paredes corta-fogo, produto em que a Green4T/Aceco TI se especializou. Dito isso, cumpre apontar que há um equívoco compreensível no entendimento do Relator ao equiparar os termos "aderência" e "certificação", haja vista que certificação é um processo gerido por normas e regulamentos publicados por órgãos reguladores com o objetivo específico de atestar a conformidade de um produto à uma determinada norma, não se tratando de uma questão de semântica (peça 39, p. 60-65) ;  
18.4.	o processo de certificação foi instituído e regulado pelo Conmetro, órgão do Ministério da Economia (ME) criado pela Lei 5.966/1973 e cuja estrutura foi definida pelo Decreto 9.043/2017 por meio de sua Resolução 4/2002, a qual instituiu o SBAC [Sistema Brasileiro de Avaliação de Conformidade]. Posteriormente, o Ministério do Desenvolvimento, Indústria e Comércio Exterior (MDIC) , por meio do Inmetro, emitiu a Portaria 170/2012, aprovando os Requisitos de Avaliação da Conformidade para Bens de Informática, que são disponibilizados no site do Inmetro, e instituiu, no âmbito do SBAC, a certificação voluntária para bens de informática, a qual deve ser realizada por Organismo de Certificação de Produto (OCP) , "acreditado" por aquele instituto, consoante o definido nos requisitos então nela definidos (peça 39, p. 65-66) ; 
18.5.	recentemente, a Edição 82 do DOU, publicada em 4/5/2021, trouxe a Portaria 200/2021 do ME/Inmetro. Essa norma aprovou os Requisitos Gerais de Certificação de Produtos (RGCP) e definiu que: i) os RGCP estabelecem os requisitos comuns que devem ser utilizados na avaliação da conformidade de produtos que utilizem o Mecanismo de Certificação; ii) os Requisitos de Avaliação da Conformidade (RAC) a serem elaborados para cada objeto devem conter apenas os requisitos específicos, complementares aos RGCP, respeitando as especificidades do objeto a ser certificado; iii) os RACs específicos do objeto devem definir os requisitos correspondentes e seguir a mesma estrutura de itens e subitens conforme apresentado nos RGCPs (peça 39, p. 66-67) ; 
18.6.	o Processo de Avaliação de Conformidade foi padronizado com a edição da ABNT ISO/IEC 17000 e sua implementação foi detalhadamente documentada no livreto Avaliação Da Conformidade publicado pelo Inmetro (peça 52) , sendo que o seu próprio site, na sua página referente à Avaliação de Conformidade, a define como (peça 39, p. p. 67-68) :
	Processo sistematizado, acompanhado e avaliado, de forma a propiciar adequado grau de confiança de que um produto, processo ou serviço, ou ainda um profissional, atende a requisitos pré-estabelecidos em normas e regulamentos técnicos com o menor custo para a sociedade.
18.7.	segundo as informações trazidas sobre "certificação", não há que se confundir "aderência" ou "compatibilidade" com "conformidade", assim como não há que se falar em "certificação de aderência", uma vez que não existe previsão para esse tipo de certificação no arcabouço regulatório ou normativo brasileiro. Em síntese, ou um produto é certificado como estando em conformidade com uma determinada norma, ou não é (peça 39, p. 67-68) ; e
18.8.	deve ser observado que o edital, em nenhum momento, pediu certificação de produto conforme estabelecido acima com relação a qualquer das normas que citou como requeridas (peça 39, p. 68) ; 
2.1.6.3.	Quanto às colocações do Relator acerca da possibilidade de padrões e certificações similares aos definidos no edital e no termo de referência do PE 6/2021
18.9.	nos parágrafos 10.4-10.5 de seu parecer (peça 27, p. 9-10) , o Relator observou que o Anexo I-A do edital do PE 6/2021 apresentou vários casos em que são explicitamente aceitas normas similares às definidas. Contudo, pode-se aplicar o conceito de "similaridade" a diferentes conjuntos de conceitos normativos, haja vista que cada norma é única em seus embasamentos técnicos e especificações. Ainda que versem sobre o mesmo assunto ou tecnologia, a conformidade com uma determinada norma não implica necessariamente em conformidade com outra aparentemente "similar" (peça 39, p. 70) ; 
18.10.	é completamente diferente do conceito de similaridade aplicado a elementos físicos, equipamentos, produtos e marcas comerciais, cujo grau de similaridade pode ser determinado pela sua aparência ou funcionalidade, como é o caso dos exemplos mencionados pelo Relator no citado trecho de seu relatório (tipo de solda, padrão de isolamento térmico, etc.) . Isso não se aplica a normas, pois normas que versam sobre um mesmo assunto não são necessariamente similares. O item 11.1.2.4.2 do edital citado pelo Relator ("Com certificado de compatibilidade com a classificação TIER II/NÍVEL II da norma TIA-942 emitido por empresa acreditada no mercado, para Data Center modular de porte similar com instalação externa (outdoor) ) " referiu-se à verificação da experiência passada da licitante para comprovação de sua habilitação técnica e não a uma característica do produto a ser entregue. Tampouco o item especificou qual certificadora deveria atestar essa compatibilidade, bastando que fosse entidade "acreditada no mercado" (peça 39, p. 70-71) ;
18.11.	deve ser ressaltado que a norma Ansi/TIA 942 não tem norma brasileira correspondente, portanto não é de certificação obrigatória. Além disso, não se exigiu "certificação de conformidade" e sim "certificado de compatibilidade", o que poderia ser atendido por qualquer declaração de uma entidade "acreditada" (peça 39, p. 71) ; e
18.12.	quanto ao item 5.4.4 ("Deverão possuir certificação UL e FM ou similar") , também citado pelo Relator, importa ressaltar que UL e FM são siglas que identificam entidades certificadoras, respectivamente Underwritters Laboratories e Factory Mutual, os quais são laboratórios de testes que certificam produtos conforme suas características e conformidade com as normas aplicáveis. Dessa forma, não há diferença em se exigir certificações dessas duas certificadoras, UL e FM, ou outras "similares", assim como não há restrição em se exigir um atestado de compatibilidade com uma dada norma emitido por empresa "acreditada" no mercado, o que pode perfeitamente ser atendido por certificadoras renomadas como o Uptime Institute, a UL, a TÜV Heinland ou a EPI (peça 39, p. 71) ;
2.1.6.4.	Quanto à análise do Relator acerca da existência de outros padrões para certificação de projeto e construção de data centers
18.13.	no parágrafo 10.6 de seu parecer (peça 27, p. 10) , ao citar a alegação da representante de que existem outros padrões para certificação de projeto e construção de data centers, como a certificação de entidades "acreditadas" pelo Uptime Institute (certificação Uptime) , que seria considerado um padrão mundial para data centers e que teria características similares às especificações da norma Ansi/TIA 942, inclusive, com essa norma derivando várias de suas caraterísticas do padrão Uptime, e que, apesar disso, não constou, no edital do PE 6/2021, referência a outros padrões para micro data center que poderiam ser aceitos no certame, nota-se que o Relator referenciou a tese falaciosa da Green4T/Aceco TI quanto à confusão de conceitos que quer fazer prevalecer, misturando a empresa certificadora Uptime Institute com a norma que estabelece os critérios e as melhores práticas para a construção de data centers, a Ansi/TIA 942 (peça 39, p. 71-72) ;
18.14.	é imperativo restabelecer a realidade fática e formal, haja vista que não existe a certificação fornecida por entidades acreditadas pelo Uptime Institute (Certificação Uptime) , pois o Uptime Institute não é uma entidade "acreditadora", como o Inmetro, a Certac ou qualquer outra acreditadora filiada ao International Accreditation Forum (IAF) , como é o Inmetro. Na verdade, o Uptime Institute é uma empresa privada que vende serviços de auditoria de conformidade de produtos com determinadas normas. O que existe é uma metodologia de avaliação de conformidade adotada pelo Uptime Institute, o qual audita e certifica a conformidade de data centers com a norma Ansi/TIA 942, de acordo com as classificações de confiabilidade que essa norma estabelece. O Uptime Institute tem, entre suas ofertas comerciais, inclusive, um escopo de certificação que chama de Tier Ready, que é equivalente ao escopo de certificação Ready adotado pela Certac, a qual é a entidade "acreditadora" ligada à TIA. Portanto, como o Sesi/MT afirmou na resposta à impugnação apresentada pela Green4T/Aceco TI, não deveria haver qualquer obste em aceitar uma ou outra certificação, fosse o caso de se exigir tal certificação, mas isso, reforce-se, não foi solicitado no edital (peça 39, p. 72) ;
18.15.	tampouco a classificação em níveis de confiabilidade prevista pela norma Ansi/TIA 942 derivou suas características de qualquer definição do Uptime Institute. Na verdade, é exatamente o contrário: a classificação usada pelo Uptime Institute provém da norma, não sabendo a representante do que "está falando" e inventou fatos para tentar lograr seus maliciosos intentos (peça 39, p. 73) . 
18.16.	os níveis de classificação de conformidade adotados pelo Uptime Institute, chamados de Tiers (camadas, em português, de I a IV) , eram denominados de forma idêntica pela TIA até 18/3/2014, quando as duas entidades acordaram para que houvesse uma clara separação entre as denominações comerciais das classificações usadas pelo Uptime Institute e as previstas na norma Ansi/TIA 942. Como resultado, o termo Tier ficou para uso exclusivo do Uptime Institute e a TIA adotou a denominação Rated (níveis 1 a 4) [conforme demonstra matéria publicada no site do próprio Uptime Institute (peça 108) ]. Na prática, esses níveis (Tier I a IV [Uptime Institute] e Rated 1 a 4 [ANSI/TIA 942]) indicam, de forma análoga, o percentual de disponibilidade anual de um data center ou seu nível de tolerância a falhas, independentemente de o Uptime Institute chamar essa característica de Tier e a TIA chamá-la de Rated (peça 39, p. 73) ;
18.17.	a Green4T/Aceco TI poderia simplesmente adquirir a norma [Ansi/TIA 942] junto à TIA e pedir à sua fábrica que construísse um produto aderente a ela. Contudo, o que é fundamental se estabelecer é que o edital não pediu certificação. O que o Sesi/MT fez foi solicitar aderência à norma, podendo posteriormente, se quiser, comprovar a correta classificação solicitando a uma entidade certificadora que faça a respectiva auditoria de conformidade (peça 39, p. 73-74) ;
18.18.	não tendo sido alertado para a situação fática, o Relator esposou, inadvertidamente, a tese da representante e fez analogia da exigência de conformidade do objeto do PE 6/2021 à norma Ansi/TIA 942 com a jurisprudência do TCU relativa à possibilidade de especificação de marca, desde que a decisão administrativa, identificando o produto pela marca, seja circunstanciadamente motivada e demonstre ser essa opção, em termos técnicos e econômicos, a mais vantajosa para a Administração (peça 27, p. 10, parágrafos 10.7-10.9) . Nesse sentido, ele ainda registrou em seu parecer que o Sesi/MT poderia ter definido norma específica ao qual o produto/serviço ofertado obrigatoriamente fosse certificado, desde que devidamente motivada e esclarecida a preferência pela referida norma, informação não constante nos autos [à época da elaboração do parecer], fato que caracterizaria indícios de afronta aos princípios gerais da igualdade e da competitividade, presentes nas Leis 8.666/1993 e 14.133/2021 (Nova Lei de Licitações e Contratos) , bem como no próprio Regulamento de Contratações do Sesi/MT (peça 27, p. 10, parágrafo 10.10) . Porém, a empresa Gemelo discorda da correlação entendida entre uma norma e uma marca comercial, uma vez que a Ansi/TIA 942 não é uma marca comercial, assim como não é marca comercial a norma em que a Green4T/Aceco TI tem certificação exclusiva (NBR 15247) , nem nenhuma outra norma, para todos os efeitos. Se assim fosse, deveriam ser consideradas da mesma forma todas as outras normas mencionadas no edital e em seu TR (NBR 10636, ISO 12944, TIA/EIA 569-A/B, NBR 5410, NR10 e NBR 14136 20A) , sem contar as referências genéricas do tipo "conforme as normas vigentes" e "conforme normas correlatas da ABNT" (peça 39, p. 74-76) ; 
18.19.	dessa forma, pode ser questionado se todas as normas retrocitadas deveriam ser consideradas como marcas comerciais para efeito de especificação no edital, sendo necessária a justificativa motivada e esclarecida da preferência por cada uma delas, sendo a resposta evidente que não. Assim, não é razoável considerar como marca apenas e tão somente a norma Ansi/TIA 942. Isso só seria aceitável se assim fosse determinada por qualquer regulamentação aplicada a normas internacionais por exemplo, se existisse, e não por mero capricho de uma empresa que optou por não participar do certame, embora dispusesse de instrumento para tal (peça 39, p. 76) ; 
18.20.	ainda sobre o assunto normas e marcas, cabe citar o TC Processo 009.314/2019-9, relatado pelo Ministro-Substituto André de Carvalho. Naquele processo, a representante (empresa Atlântico Engenharia Ltda.) reclamou de direcionamento do PE 8/2019 do Fundo Nacional de Desenvolvimento da Educação (FNDE) face à exigência, para critério de qualificação técnica, de documento demonstrando que a licitante tinha aptidão para prestar serviço técnico em sala-cofre com certificação ABNT NBR 15247 (peça 109, p. 1) . Em contrapartida, a empresa Green4T/Aceco TI defendeu a exigência de certificação normativa a qual somente ela detém no mercado, ou seja, a empresa Green4T/Aceco TI, incontroversamente, se contradiz quando verificado seu posicionamento em outras situações que a favorecem, como se nota no citado processo (peça 39, p. 77-79) ; e
18.21.	como já mencionado, a empresa Green4T/Aceco TI dispõe de ACT relativo ao fornecimento de solução compatível com os requisitos do nível Rated 3 da norma Ansi/TIA 942 (peça 48) , pairando [no ar] a real motivação que justifica a reclamação da representante acerca da [exigência dessa norma], pois se trata de capacidade técnica que ela mesma possui (peça 39, p. 79) ; 
2.1.6.5.	Quanto à consideração do Relator acerca do apontamento da representante de que o produto vencedor do PE 6/2021 não possui certificação ANSI/TIA 942 
18.22.	no que diz respeito à consideração do Relator de que ficou evidenciado que houve homologação e adjudicação indevida da proposta da empresa Gemelo, pois o produto ofertado (micro data center) não teria certificação Ansi/TIA 942, conforme alegado pela representante (peça 27, p. 10-11, parágrafos 10.11-10.13) , é mister enfatizar novamente que não é exigida, em todo o edital, certificação do produto, que não seja no momento da entrega, a qual poderia ser obtida por qualquer empresa contratada, de qualquer empresa certificadora. Dessa forma, entende-se que não se pede certificação e sim comprovação de aderência à multicitada norma, o que são coisas completamente distintas. O edital do PE 6/2021, em suma, apenas pediu a comprovação de capacitação da licitante, situação que a empresa Gemelo comprova com facilidade por já ter entregado mais de sessenta data centers, a maioria com projeto construtivo certificado como estando em conformidade com a norma Ansi/TIA 942 e por ter conquistado a certificação Ansi/TIA 942, tipo Ready, nível Rated 3, aplicável a data centers modulares e pré-fabricados, nas disciplinas Arquitetura, Mecânica, Elétrica e Telecomunicações. Lembre-se que os Ratings ou Tiers definidos pela norma Ansi/TIA 942 se referem ao grau de tolerância a falhas de um data center ou, em outras palavras, à sua disponibilidade total ao longo do tempo, sendo que o nível 2 se refere a uma disponibilidade de 99,75% do tempo e o nível 3 a uma disponibilidade total de 99,982% do tempo total de atividade medido, diferença essa significativa. A primeira indica um tempo de indisponibilidade anual de 22 horas, enquanto a segunda indica uma indisponibilidade máxima de 1 hora e 36 minutos por ano (peça 39, p. 79-81) ; e
18.23.	é óbvio concluir que uma empresa habilitada e certificada para construir data centers que atendem ao nível 3 está tão ou mais capacitada para construir um data center que atenda ao nível 2, haja vista que as exigências desse nível são significativamente menores. Além disso, há que se notar que a principal diferença entre um data center do tipo "container" e um do tipo "micro data center", como o do objeto do PE 6/2021, é apenas o tamanho físico. Data centers pré-fabricados são basicamente construídos "sob medida". Assim considera-se um data center para até três racks um "micro data center" e um data center com quatro racks ou mais como sendo de pequeno porte e assim por diante. Dessa forma, portanto, não se sustenta a alegação da representante de que "nenhuma empresa no Brasil atenderia ao Edital", pois todas as empresas que já entregaram um data center aderente à norma Ansi/TIA 942 atenderiam, inclusive a própria empresa Green4T/Aceco TI (peça 39, p. 81-82) ;
2.1.6.6.	Quanto à consideração do Relator acerca do apontamento da representante de que a sessão do PE 6/2001 foi reaberta sem observância da publicidade e sem a comunicação aos possíveis interessados
18.24.	o tema em destaque já foi objeto de comentários nesta resposta, frisando que coube à empresa Gemelo acompanhar o pregão, aguardar a estabilização do sistema e a abertura da fase de lances, não lhe sendo possível qualquer inferência sobre informações que não constavam na tela do sistema a qual estava conectada. Uma vez que foi constatada a reabertura da fase de lances, a participação da vencedora do certame foi normal, como ocorre em qualquer pregão eletrônico (peça 39, p. 82-83) ; 
2.1.6.7.	Quanto à consideração do Relator acerca da irregularidade em exigências de limitações de tempo em atestado de capacidade técnica e da razão de a representante, em virtude do edital do PE 6/2021, infringir o disposto no art. 30, inciso II, da Lei 8.666/1993
18.25.	em relação à consideração do Relator acerca da irregularidade em exigências de limitações de tempo em atestado de capacidade técnica (peça 27, p. 11, parágrafos 12.1-12.2) , foi avaliação da empresa Gemelo que, nesse ponto, o Sesi/MT buscou se referir ao fato de que a solução demandada era um produto a ser entregue e instalado, podendo posteriormente ser movimentado sem que os ativos de TI nele instalados fossem removidos. Assim, aquela entidade buscou comprovação de que as licitantes tivessem entregado anteriormente solução compatível que esteve instalada, ou seja, ativa e em produção, por no mínimo um ano, sendo possível a sua movimentação após esse período sem que sua estrutura fosse comprometida de forma a impossibilitar a movimentação sem a retirada dos equipamentos de TI e de telecomunicações nela instalados, o que aumentaria os riscos sistêmicos, custos de movimentação e o tempo de inatividade, com maior impacto para os usuários, sendo justificável a exigência (peça 39, p. 83-84) ;
18.26.	em seu parecer, o Relator entendeu que, a princípio, assistiria razão à representante uma vez que o edital do PE 6/2021 não exigiu [tempo de] experiência em manutenção, o que poderia ensejar prazo maior, mas de instalação, item que não se coaduna com o requisito tempo de experiência solicitado no item 5.1.19 do seu Anexo I-A (peça 27, p. 11-12, parágrafo 12.3) . O item atacado pela representante nesse caso tratou da exigência de atestado indicando que o micro data center possuía características que permitiriam sua instalação ao ar livre, exigência que aparenta a preocupação do Sesi/MT com a resistência da solução a intempéries e não com serviços, sejam de instalação ou de manutenção. Nesse sentido, deve ser lembrado o item 5.1.28 do TR, o qual estabeleceu que o produto devia ser projetado para no mínimo dez anos de continuidade. Assim, é pertinente o entendimento sobre a plena razoabilidade da exigência de que as licitantes comprovassem que a solução que pretendiam fornecer suporte tivesse sido instalada por um prazo equivalente a pelo menos 1/10 da sua vida útil esperada sem que sofra danos provocados pela exposição aos elementos climáticos nesse período. Além disso, o inciso II do art. 30 da Lei 8.666/1993 citado pela representante estabelece que a documentação técnica a ser solicitada das licitantes deve se limitar à comprovação de aptidão para desempenho de atividade pertinente e compatível em características, quantidades e prazos com o objeto da licitação, não parecendo que a exigência em tela ofenda essa previsão legal e tampouco os princípios da razoabilidade e da isonomia (peça 39, p. 84-85) ;
2.1.6.8.	Quanto à consideração do Relator acerca da exigência de uma norma técnica cancelada
18.27.	em relação ao tema destacado (peça 27, p. 12, parágrafos 13.1-13.3) , embora possa ser considerado um erro material ou mero desconhecimento, a exigência da norma ABNT NBR 14565 (peça 86, p. 18, itens 5.16.7-5.16.8) não afeta a entrega da solução, pois qualquer empresa versada na tecnologia envolvida na produção de data centers pode identificar a discrepância e aplicar a norma correta (peça 39, p. 85-86) ;
2.1.6.9.	Quanto à consideração do Relator acerca da exigência de declaração de garantia do fabricante
18.28.	em seu parecer, o Relator entendeu que a exigência da garantia do fabricante do sistema de climatização assegurando que seus componentes não teriam sua garantia descontinuada por pelo menos cinco anos (item 5.12.2 do Anexo I-A do edital do PE 6/2021 - peça 86, p. 13) infringia a legislação pátria e a jurisprudência do TCU (peça 27, p. 12-13, parágrafos 14.1-15) , entendimento que vai de encontro ao que dispõe a Súmula TCU 263 deste Egrégio Tribunal de Contas da União (peça 39, p. 86-90) : 
Para a comprovação da capacidade técnico-operacional das licitantes, e desde que limitada, simultaneamente, às parcelas de maior relevância e valor significativo do objeto a ser contratado, é legal a exigência de comprovação da execução de quantitativos mínimos em obras ou serviços com características semelhantes, devendo essa exigência guardar proporção com a dimensão e a complexidade do objeto a ser executado. (grifou-se) 
* * *
19.	Após todo exposto, a empresa Gemelo afirmou entender que a finalidade do TCU foi garantir a segurança e a legalidade do processo [licitatório do Sesi/MT]. No entanto, afirmou que compete a ela elucidar [os acontecimentos] considerando o enredo de inverdades colacionadas pela representante, trazendo ao presente processo a realidade dos fatos, em atenção à transparência e à legalidade, pretendendo-se demonstrar a esta Corte que jamais ocorreu qualquer tipo de ilegalidade no curso do PE 6/2021, muito menos a definição de requisito que caracterize restrição ao seu caráter competitivo, sendo que a representação feita, utilizando linguagem estritamente técnica em sua redação, apenas ensejou induzir o entendimento do TCU a erro, com vistas à obtenção de precedente apto a viabilizar a permanência de seus abusos e de suas ilegalidades perante a Administração Pública (peça 39, p. 90) .
20.	A manifestante ainda ressaltou que os termos do edital do PE 6/2021 contemplaram a ampla participação dos fornecedores do mercado, assim como o Sesi/MT apenas optou por exigir dos licitantes a comprovação necessária para a segurança da contratação e para a preservação do patrimônio público. Em adição, ponderou que o objeto adquirido não é simples e para a Administração Pública é essencial evitar riscos desnecessários, razão pela qual ela apenas utilizou-se dos meios técnicos legais para formar suas ações, buscando garantir a qualidade da contratação. Os requisitos do edital do certame não eram desproporcionais ao objeto e é sabido que as exigências apontadas na representação objetivam justamente prevenir a ocorrência de dano irreparável ao órgão, os quais dificilmente são mitigados com eventuais multas ou sanções administrativas (peça 39, p. 90) .
21.	Diante de todos os argumentos apresentados, a empresa Gemelo requereu o devido processamento de sua manifestação, bem como a constatação da validade dos argumentos lançados para declarar a plena validade do processo do PE 6/2021 e, por conseguinte, a retomada do contrato firmado com o Sesi/MT com a máxima urgência. 
3.	Análise conjunta
22.	Uma vez que o Sesi/MT e a empresa Gemelo trataram basicamente dos mesmos temas e trouxeram justificativas semelhantes, a análise de suas respostas às oitivas realizadas será feita de forma conjunta para evitar a desnecessária repetição nesta instrução.
3.1.	Das exigências editalícias quanto à norma Ansi/TIA 942	
23.	Os principais apontamentos da representante disseram respeito aos requisitos exigidos no edital do PE 6/2021 para a qualificação técnica das licitantes, sobretudo a aderência à norma Ansi/TIA 942, exigência que seria vedada, segundo a empresa Green4T, em virtude da restrição indevida da competitividade que seria imposta ao certame, além de não poderem ser atendidos por nenhum produto/fabricante brasileiro (peça 1, p. 6-10) .
24.	Nesse contexto, importa relembrar que o item 7.9 (documentos relativos à qualificação técnica) do edital do PE 6/2021 exigiu que as licitantes comprovassem, por meio de ACTs, que elas já tinham desempenhado atividade pertinente e compatível com a descrição, características, especificações e complexidade ao objeto licitado (peça 4, p. 11-12) . Das características do objeto licitado, pode-se destacar a sua conformidade [e dos data centers já fornecidos pela licitantes] com a norma Ansi/TIA 942, nível Rated 2 [no mínimo] (peça 4, p. 11) :
a.5) Comprovação que o data center entregue terá aderência à Norma ANSITIA 942 (RATED 2) através de certificado emitido por entidade acreditada no mercado internacional; (grifou-se) 
25.	Além das exigências para a qualificação técnica das licitantes, o Anexo I-A (Especificações da Solução Integrada de Micro Data Center Pré-fabricado - peça 86) do edital do PE 6/2021 definiu o item 1 do lote único do certame como (peça 86, p. 3) :
MICRO DATA CENTER Pré-Fabricado Outdoor: Fornecimento e Instalação completa de SOLUÇÃO de Micro Datacenter Pré-Fabricado modular para instalação outdoor, escalável e móvel, para implantação de infraestrutura segura para ativos de TI, Rede e Telecom, incluindo refrigeração com ar condicionado de precisão e demais componentes, com capacidade total para O3 (três) racks, estando os mesmos ativos, UPS e sistemas de controle dos sensores e automação que forem necessários, incluindo conexão elétrica e lógica, até a capacidade total do Micro Datacenter, proteções contra fogo, líquidos e corrosão, Controle de Acesso, Iluminação, Sistema de CFTV e Rede Estruturada, incluindo todos os materiais necessários para a instalação, de forma a garantir o funcionamento e proteção dos equipamentos de TIC do SESI MT, projetado para missões críticas, totalmente aderente ao Nível II / Rated 2 da norma ANSI TIA 942, transportável sem desmonte, com capacidade energética e de refrigeração para TI e Telecom de no mínimo 15kVA redundantes, incluindo serviços de instalação e operação inicial assistida, garantia e manutenção de 36 meses, seguindo todas as especificações técnicas constantes no Termo de Referência e seus anexos. (grifou-se) 
26.	Por sua vez, o mesmo anexo referenciou a norma Ansi/TIA 942 em outros pontos quando especificou os requisitos técnicos do objeto do pregão (peça 86, p. 5, 6, 12 e 18) :
5. REQUISITOS TÉCNICOS
5.1. REQUISITOS MÍNIMOS DO MICRO DATA CENTER PRÉ FABRICADO:
5.1.1.0 "Micro Data Center" deverá ser aderente aos requerimentos definidos pela norma ANSI TIA-942, para ambientes do NÍVEL-II (Rated 2) , no que se refere à arquitetura, telecomunicações, elétrica e mecânica. 
...
5.1.24. A SOLUÇÃO MICRO Datacenter deverá ser compatível com as normas e padrões de referências descritas abaixo:
5.1.24.1. ANSI/TIA 942 NIVEL II / Rated 2.
...
5.10. QUADROS ELÉTRICOS INTERNOS DE DISTRIBUIÇÃO (QDs) .
5.10.1. A O sistema elétrico deverá ser projetado e instalado em conformidade com as recomendações da norma ANSI/TIA 942, NÍVEL N:
...
5.16. CARACTERISTICAS DO CABEAMENTO ESTRUTURADO E ÓPTICO:
5.16.7. A LICITANTE deverá prover todo o cabeamento estruturado CAT6a Blindado ou superior, conforme normas EIA/TIA 568-B e ABNT NBR-14565 e ANSI/TIA 942, incluindo infraestrutura, cabeamento, conexões, painéis conforme especificações de projeto, a fim de atendera instalação e funcionamento dos equipamentos a serem hospedados no Micro Datacenter.
5.16.8. A LICITANTE deverá prover todo o cabeamento óptico Multimodo OM4, conforme normas EIA/TIA 568-C, ABNT NBR-14565 e ANSI/TIA 942, incluindo infraestrutura, cabeamento, conexões, Distribuidores Internos Ópticos, painéis conforme especificações de projeto, a fim de atender a instalação e funcionamento dos equipamentos a serem hospedados no Micro Datacenter;
...
6.2. SISTEMA DE GRUPO MOTO GERADOR (GMG) :
...
6.2.15. Conforme recomendação da norma ANSI/TIA 942 o combustível deverá ser o Diesel por proporcionar menor tempo de arranque. (grifou-se) 
27.	Portanto, da leitura dos dispositivos citados, principalmente da alínea "a.5" do item 7.9 do instrumento convocatório, entende-se que o edital do certame em análise claramente exigiu a certificação do produto licitado em relação à norma Ansi/TIA 942, nível Rated 2, ao contrário do afirmado pela empresa Gemelo em vários pontos de sua resposta à oitiva, a exemplo do resumido nos parágrafos 17.26, 17.29, 17.39 e 18.17 desta instrução, assistindo razão à representante quando afirmou que a resposta do Sesi/MT distorceu o texto editalício, conforme citado pela empresa Gemelo (parágrafo 17.19) . Também do estabelecido na citada alínea, entende-se que o ônus da certificação caberia à contratada e não à contratante, como quis fazer entender a vencedora do pregão (parágrafo 18.17) , haja vista que a comprovação da aderência à norma Ansi/TIA 942 (alínea "a.5") , documento necessário para a qualificação técnica das licitantes, só pode ser assegurada por meio de certificação.
28.	Os mesmos dispositivos do edital também contradizem a afirmação do Sesi/MT de que a vencedora deveria "apenas observar norma Ansi/TIA 942" no projeto e na implementação do objeto contratado. A alínea "a.5" do item 7.9 do edital do PE 6/2021 foi explícita ao exigir que a empresa vencedora demonstrasse, por meio de certificado, a aderência de seu produto à citada norma. Além disso, a exigência da certificação de conformidade à Ansi/TIA 942 ou em norma equivalente nos seus mesmos moldes foi confirmada pela resposta do Sesi/MT à impugnação da empresa Green4TI (peça 6, p. 7) :
A comissão aceitará certificado igual ou equivalente que comprove as aptidões semelhantes ao objeto deste edital, de acordo com a Norma ANSI/TIA-942, independente da entidade acreditadore (sic) e da auditoria de certificação utilizada uma vez que trata de um padrão técnico que deve ser seguido. 
29.	De igual modo, também contradiz a sua afirmação de que a "certidão" solicitada no edital não exigiu um determinado modelo (parágrafo 9.26) quando, de fato, exigiu explicitamente que o data center a ser entregue, o qual consistiu do modelo micro data center, tivesse a certificação aderente à norma Ansi/TIA 942, nível Rated 2.
30.	Em relação aos apontamentos propriamente ditos desta representação, para maior clareza do entendimento desta análise e considerando a reiterada menção a normas e a entidades "acreditadas" e/ou certificadoras presentes nas manifestações das partes ouvidas, importa esclarecer e destacar alguns conceitos trazidos ao longo de suas explanações, bem como trazer outros ainda inéditos em relação ao principal assunto abordado nesta representação, qual seja a norma Ansi/TIA.
3.1.1.	Da Avaliação da Conformidade
31.	Conforme constante no livreto Avaliação da Conformidade, o qual foi citado pela empresa Gemelo (parágrafo 18.6) , a Avaliação da Conformidade, definida como o "exame sistemático do grau de atendimento por parte de um produto, processo ou serviço a requisitos especificados" ou como a "demonstração de que os requisitos especificados relativos a um produto, processo, sistema, pessoa ou organismo são atendidos" (ABNT NBR ISO/IEC 17000) , tem crescido como instrumento regulador dos mercados interno e global (peça 52, p. 5, 7 e 9) .
32.	A Avaliação da Conformidade busca atender preocupações sociais, estabelecendo com o consumidor uma relação de confiança de que o produto ou o serviço está em conformidade com requisitos especificados e, ao mesmo tempo, busca não se tornar um ônus para a produção, ou seja, busca não envolver recursos maiores do que aqueles que a sociedade está disposta a investir (peça 52, p. 9) . 
33.	A atividade de Avaliação da Conformidade pode ser realizada por Primeira Parte, quando ela é exercida pela pessoa ou organização que fornece o objeto, seja ele, produto ou serviço, por Segunda Parte, quando é exercida por uma pessoa ou organização que tem interesse de usuário do objeto, ou, ainda, por Terceira Parte, quando ela é exercida por uma pessoa ou uma organização que é independente da pessoa ou da organização que fornece o objeto e de interesse do usuário nesse objeto (peça 52, p. 10) .
34.	No contexto da Avaliação da Conformidade por Terceira Pessoa surgem as figuras do Organismo de Avaliação da Conformidade e Organismo de Acreditação.
35.	O Organismo de Avaliação da Conformidade, ou Certification Body ou ainda Conformity Assessment Body (CAB) em inglês, é a entidade competente para realizar os serviços de avaliação da conformidade propriamente ditos (peça 52, p. 10) . Em outras palavras, esses tipos de organismos são organizações credenciadas ou acreditadas pelo Organismo de Acreditação para a execução de auditorias de conformidade do objeto em relação a uma determinada norma. Entre as organizações citadas ao longo desta instrução, pode-se citar como exemplos de Organismos de Avaliação da Conformidade as empresas EPI e TÜV Rheinland.
36.	Por seu turno, o Organismo de Acreditação (ou de Credenciamento) é o organismo autorizado a executar a acreditação (ou o credenciamento) de organizações para atuarem como Organismo de Avaliação da Conformidade (peça 52, p. 10) . No Brasil, o único organismo desse tipo reconhecido pelo Governo Brasileiro é a Coordenação Geral de Acreditação (CGCRE) do Inmetro. Em âmbito internacional, pode-se citar a Certac como exemplo de Organismo de Acreditação.
3.1.2.	Da norma Ansi/TIA 942	
37.	A entidade American National Standards Institute (Ansi) é a organização que supervisiona os padrões e as atividades de avaliação de conformidade nos Estados Unidos da América (EUA) , conforme pode ser visto na página principal de seu site. Por seu turno, a Telecomunications Industry Association (TIA) é uma entidade credenciada pela Ansi como uma organização de desenvolvimento de padrões. Seus comitês de engenharia criam padrões e documentos técnicos baseados nas diretrizes estabelecidas pelos Requisitos Essenciais da Ansi.
38.	O Padrão de Infraestrutura de Telecomunicações para Data Centers globalmente adotado Ansi/TIA 942 [globalmente adotado segundo a própria TIA - peça 118, p. 1] especifica requisitos e diretrizes mínimos para o projeto e para a instalação de um data center. Ele deve ser utilizado por projetistas (designers) , donos e operadores de data centers que precisam de uma compreensão abrangente do projeto de um data center, incluindo sistemas de energia, sistemas mecânicos, arquitetura, segurança, sistemas de cabeamento e projeto de rede. A norma Ansi/TIA 942 é desenvolvida e mantida pelo Comitê de Engenharia de Sistemas de Cabeamento de Telecomunicações TR-42 da TIA e é revisada regularmente (peça 118, p. 1) .
39.	Segundo a TIA, a norma ou o padrão Ansi/TIA 942 oferece várias vantagens em relação a outros padrões para data centers, como: i) é credenciada pelo Ansi e é mantida por representantes do setor de empresas membros da TIA com experiência em vários aspectos de um data center; ii) está disponível publicamente e é desenvolvida por meio de especificações baseadas em consenso, objetivas e orientadas pelo setor para maior transparência; iii) é contínua e proativamente atualizada para dar suporte aos princípios e às tecnologias em evolução de projeto de data center; iv) utiliza nomenclatura padrão aplicável a qualquer tamanho ou tipo de data center; e v) oferece um escopo mais amplo com especificações internacionais necessárias para projetar e construir qualquer data center (peça 118, p. 1) .
40.	A norma Ansi/TIA 942 cobre todos os aspectos da infraestrutura física do data center, incluindo arquitetura e topologia, projeto ambiental, sistemas de energia e de distribuição, sistemas de refrigeração e de distribuição, sistemas de cabeamento, redundância, caminhos (pathways) , segurança e segurança física. Um dos seus principais objetivos é definir como um data center deve ser construído e configurado para fornecer o nível de confiabilidade e de resiliência exigido pelos usuários finais. Existem quatro classificações ou níveis (rating) que fornecem uma maneira imparcial para proprietários e usuários de data centers definirem suas expectativas, dependendo dos aplicativos e dos dados neles armazenados (peça 118, p. 2) .
41.	O padrão Ansi/TIA-942 também é a base do Programa de Certificação TIA-942, o qual permite que as instalações do data center sejam inspecionadas e certificadas de forma independente quanto à conformidade com o padrão e com base nas quatro classificações/níveis de resiliência, proporcionando maior garantia para os clientes e para as partes interessadas. Essas classificações ou níveis de resiliência são (peça 110, p. 3-4) :
41.1.	Rated 1 (infraestrutura básica) : o data center possui componentes de capacidade única, um caminho de distribuição único e não redundante para todos os equipamentos e proteção limitada contra eventos físicos;
41.2.	Rated 2 (infraestrutura com componentes redundantes) : o data center possui componentes de capacidade redundantes, mas um caminho de distribuição não redundante para os equipamentos;
41.3.	Rated 3 (infraestrutura com manutenção simultânea) : o data center possui componentes de capacidade redundantes e caminhos de distribuição redundantes para os equipamentos e que protegem contra a maioria dos eventos físicos; e
41.4.	Rated 4: (infraestrutura tolerante a falhas) : o data center possui componentes de capacidade redundantes, caminhos de distribuição redundantes ativos para atender os equipamentos e proteção contra quase todos os eventos físicos.
42.	Deve-se salientar que cada nível da norma Ansi/TIA 942 pode ser associado a três tipos distintos (peça 110, p. 1-3) :
42.1.	Design: indica que os documentos do projeto do data center foram analisados quanto à conformidade dos critérios de projeto da norma para o respectivo nível de classificação:
42.2.	Facilities: indica que o data center propriamente dito e os seus respectivos documentos do projeto foram inspecionados in loco quanto à conformidade da norma para o respectivo nível de classificação; e
42.3.	Ready: indica que o produto, tipicamente um data center modular, foi projetado em conformidade com a norma para o respectivo nível de classificação.
43.	Os certificados de conformidade à norma Ansi/TIA 942 possuem prazo de validade (peça 110, p. 4) . O certificado Design tem validade de um ano e é extensível caso o data center ainda não estiver em funcionamento. O certificado Facilities é válido por três anos e ao final do primeiro e do segundo ano, o data center deve ser submetido a auditorias de controle (surveillance audits) , enquanto, ao final do terceiro ano, o data center deve ser submetido à auditoria de recertificação para manter o certificado válido. Por último, a certificação Ready é válida por um ano, com recertificação anual (peça 110, p. 4) .
44.	Saliente-se que, de acordo como registrado na própria norma Ansi/TIA 942, as classificações de nível nela definidas correspondem às classificações de nível do data center do setor, conforme definido pelo Uptime Institute, mas as definições de cada nível foram nela expandidas. Inclusive, o Anexo I da Ansi/TIA 942, o qual apresenta a bibliografia e as referências utilizadas na sua elaboração, cita expressamente o The Uptime White Paper, Industry Standard Tier Classifications Define Site Infrastructure Performance. Esse fato contradiz frontalmente a empresa Gemelo ao afirmar que a classificação utilizada pelo Uptime Institute derivou da norma Ansi/TIA 942 (parágrafo18.15) quando, na verdade, ocorreu justamente o contrário.
3.1.3.	Das demais normas aplicáveis ao projeto e à implementação de data centers	
45.	Conforme consta entre as próprias informações trazidas acerca da norma Ansi/TIA 942, existem outros padrões para [projeto e construção/implementação de] data centers (parágrafo 39) . Esse fato inclusive é percebido na especificação do objeto do PE 39/2021 do TJMT, o qual foi citado pela empresa Gemelo em sua resposta à oitiva (parágrafo 17.27) :
Registro de Preços visando a contratação de empresa especializada para fornecimento e instalação, implantação e integração, em regime "turn key" (a Contratada fica obrigada a entregar a Solução em condições de pleno funcionamento) , com aderência no Nível (Classe ou Rated) 3 TIA942B, e/ou ANSI BICSI 002, e/ou ISO-IEC 22237 1 a 7, de 2 (duas) soluções idênticas de Datacenter Container Modular Seguro Outdoor, com espaço de quadros elétricos, sistema de UPS de racks com 10 (dez) racks de ativos de TI e rede, sistema de refrigeração, área externa de utilidades e adaptações nas instalações existentes, para uso do Tribunal de Justiça do Mato Grosso. (grifou-se) 
46.	Dada a existência de outros padrões para data centers e uma vez que esse tema é objeto de discussão nesta representação, é conveniente abordar alguns deles nesta instrução, inclusive para demonstrar que os padrões possuem objetivos convergentes.
3.1.3.1.	Da Ansi/BICSI 002-2019
47.	A Building Industry Consulting Service International (BICSI) ou, em português, Serviço Internacional de Consultoria da Indústria da Construção é uma associação profissional que apoia o avanço da profissão de tecnologia da informação e comunicação. Entre suas atividades está o desenvolvimento de normas e de melhores práticas. Uma dessas normas é a Ansi/BICSI 002-2019.
48.	A norma Ansi/BICSI 002-2019, que engloba todos os maiores sistemas dentro de um data center, trata do projeto de data center e das melhores práticas para sua implementação. Ela é escrita por profissionais da indústria de todas as maiores disciplinas e ela não somente lista os requisitos de um data center, mas também fornece amplas recomendações sobre os melhores métodos de implementação de um projeto para atender às suas necessidades específicas. Embora o data center tradicional continue sendo o foco, a amplitude do conteúdo da norma Ansi/BICSI 002 pode ser aplicada a data centers modulares, em container, em borda e em hiper escala. A norma aborda vários assuntos/disciplinas, entre elas metodologia de projeto, estrutura e arquitetura, sistemas elétricos, sistemas mecânicos, segurança e incêndio, infraestrutura de telecomunicações e infraestrutura de rede.
49.	A Ansi/BICSI 002 categoriza os data centers conforme sua disponibilidade (Availability) , classificando-os em uma de cinco classes (peças 111, p. 27-32, e 112, p. 8-9) :
49.1.	Class 0: suporta os requisitos básicos de TI, não há equipamentos suplementares, é orientado segundo o custo do capital e há elevado risco de downtime (tempo de inatividade) devido a eventos planejados e não planejados. É operacional por menos de 24 horas por dia e por menos de 7 dias por semana (horas anuais de manutenção: maior do que 400) ;
49.2.	Class 1: suporta os requisitos básicos de TI, há poucos equipamentos suplementares (Uninterruptible Power supply [UPS], gerador apenas para carga de TI) , há elevado risco de downtime devido a eventos planejados e não planejados. Contudo, manutenção corretiva pode ser executada durante horários não programados. É operacional por menos de 24 horas por dia e por menos de 7 dias por semana (horas anuais de manutenção: 100 a 400) ;
49.3.	Class 2: tem confiabilidade maior do que na Class 1 para reduzir o risco de downtime devido a falhas de componentes, há componentes redundantes para os sistemas críticos e há risco moderado de downtime devido a eventos planejados e não planejados. Atividades de manutenção podem ser executadas tipicamente fora dos horários planejados. É operacional por até 24 horas por dia x por até 7 dias na semana x por até 50 semanas no ano (horas anuais de manutenção: 50 a 99) ;
49.4.	Class 3: tem confiabilidade e manutenibilidade adicionais para reduzir o risco de downtime devido a desastres naturais ou causados pelo homem, a manutenção pode ser executada durante o horário de operação, mas a redundância é perdida durante a manutenção. É operacional 24 horas por dia x 7 dias na semana x por até 50 semanas no ano ou mais (horas anuais de manutenção: 0 a 40) ; e
49.5.	Class 4: é projetada para eliminar o downtime por meio da aplicação de todas as táticas para prover operação contínua mesmo durante atividades planejadas ou não planejadas, todos os pontos conhecidos de falhas são eliminados (não há ponto de falhas) e há redundância durante a manutenção. É operacional 24 horas por dia x 7 dias na semana x 52 semanas no ano (horas anuais de manutenção: 0) .
3.1.3.2.	Da ISO/IEC 22237
50.	A International Organization for Standardization (ISO) ou, em português, Organização Internacional para Padronização, é uma organização internacional não governamental independente e possui membros de 167 organismos nacionais de normalização. Por meio de seus membros, a ISO reúne especialistas para compartilhar conhecimento e desenvolver, de forma voluntaria e consensual, padrões internacionais relevantes para apoiar a inovação e fornecer soluções aos desafios globais.
51.	Por sua vez, a International Electrotechnical Commission (IEC) ou, em português, Comissão Eletrotécnica Internacional, é uma organização global sem fins lucrativos que reúne 173 países e coordena o trabalho de 20.000 especialistas em todo o mundo. As normas internacionais da IEC e o trabalho de avaliação de conformidade sustentam o comércio internacional de produtos elétricos e eletrônicos. Além disso, o IEC facilita o acesso à eletricidade e verifica a segurança, o desempenho e a interoperabilidade de dispositivos e de sistemas elétricos e eletrônicos, incluindo, por exemplo, dispositivos de consumo, como telefones celulares ou geladeiras, equipamentos médicos e de escritório, tecnologia da informação, geração de eletricidade e muito mais.
52.	Juntos, a ISO e a IEC formam um sistema especializado para padronização mundial (peça 113, p. 4) . A ISO/IEC 22237 (Instalações e infraestrutura de data center ) é um conjunto de normas que compreende uma série de documentos relacionados à tecnologia da informação, os quais especificam requisitos e recomendações para apoiar as várias partes envolvidas no projeto, planejamento, aquisição, integração, instalação, operação e manutenção das instalações e da infraestrutura dentro de data centers (peça 113. p. 5) . Ela possui sete partes que tratam de: Conceitos Gerais, Construção Civil, Distribuição da Energia, Controle Ambiental, Infraestrutura de Cabeamento de Telecomunicações, Sistemas de Segurança, e Informações de Gerenciais Operacionais (peça 113. p. 5-6) .
53.	A norma ISO/IEC 22237 possui um sistema de classificação de disponibilidade denominada Classes (1 a 4) , que são análogas aos Tiers e aos Ratings em outros padrões. As Classes 3 e 4 demonstram os requisitos de disponibilidade e redundância da ISO 270001. Essa última norma, por sua vez trata da gestão de segurança da informação.
3.1.3.3.	Do Tier Standard
54.	Além das normas citadas no PE 39/2021 do TJMT (Ansi/BICSI 002 e ISO-IEC 22237) , existem outras normas e/ou padrões aplicáveis ao projeto e à implementação de data centers. Um deles é o Tier Standard (Padrão Tier ou Camada, em português) , criado pelo Uptime Institute, entidade multireferenciada pela representante em sua peça inicial e que realiza a certificação de data centers em relação a esse padrão proprietário.
55.	O Tier Standard, segundo o próprio Uptime Institute, constitui-se em padrão globalmente reconhecido para confiabilidade e para o desempenho geral de data centers. Com ele, vários níveis de desempenho podem ser escolhidos com base nas aplicações pretendidas e nos parâmetros de negócios associados a essas aplicações. As definições de Tier para data centers explicam a infraestrutura necessária para suas operações. Há diferentes Tiers (I a IV) de acordo com a disponibilidade do sistema necessária e essas classificações em Tiers são métodos objetivos e confiáveis para comparar o desempenho de uma infraestrutura de um local em comparação a outro e alinhar os investimentos de infraestrutura às metas de negócios (peça 114, p. 1) .
56.	Os Tiers são progressivos e cada Tier incorpora as exigências dos Tiers mais baixos. Essa progressão não significa que um data center de Tier IV é melhor do que um Tier II, mas significa que esses níveis se ajustam às diferentes operações de negócios. As definições e os benefícios dos Tiers são estabelecidos em padrão de topologia próprio do Uptime Insitute e focam na infraestrutura do data center (peça 114, p. 1) .
57.	As definições de Tier de data centers definem critérios, mas não opções de tecnologia específicas ou opções de design para satisfazer o Tier. Os Tiers são flexíveis o suficiente para permitir muitas soluções que atendam às metas de desempenho e às regulamentações de conformidade. Muitas soluções levam à inovação de engenharia e exclusividade em data centers e cada data center pode decidir a melhor maneira de atender aos critérios de Tier e às metas de negócios (peça 114, p. 2) .
58.	Conforme o Tier Standard, existem quatro níveis de Tier para classificar os data centers e suas principais características são descritas a seguir (peça 114, p. 2-3) :
58.1.	Tier I: é o nível de capacidade básico com infraestrutura para apoiar a tecnologia da informação para um ambiente de escritório e além. Os requisitos para uma instalação Tier I incluem um UPS para quedas de energia, interrupções e picos, uma área para sistemas de TI, equipamentos de resfriamento dedicados que funcionam fora do horário comercial e um grupo gerador para interrupções de energia. O Tier I protege contra interrupções por erro humano, mas não de falhas ou interrupções inesperadas. Equipamentos redundantes incluem resfriadores, bombas, módulos UPS e grupos geradores. A instalação tem que ser desligada completamente para manutenção preventiva e reparos e não fazê-lo aumenta o risco de interrupções não planejadas e graves consequências da falha do sistema;
58.2.	Tier II: abrange componentes de capacidade redundante para energia e para refrigeração que proporcionam melhores oportunidades de manutenção e de segurança contra interrupções. Esses componentes incluem grupos geradores, armazenamento de energia, resfriadores, unidades de refrigeração, módulos UPS, bombas, equipamento de rejeição de calor, tanques de combustível e células de combustível. O caminho de distribuição do Tier II serve a um ambiente crítico e os componentes podem ser removidos sem desligá-lo. Como em uma instalação Tier I, o desligamento inesperado de um datacenter Tier II afeta o sistema;
58.3.	Tier III: um data center Tier III é manutenível simultaneamente (concurrently maintainable) com componentes redundantes, como um diferenciador de chaves, com caminhos de distribuição redundantes para atender ao ambiente crítico. Diferentemente dos Tiers I e II, essas instalações não exigem desligamentos quando o equipamento precisa de manutenção ou de substituição. Os componentes do Tier III são adicionados aos componentes do Tier II de modo que qualquer equipamento possa ser desligado sem afetar a operação de TI; 
58.4.	Tier IV: um data center Tier IV tem vários sistemas independentes e fisicamente isolados que agem como componentes de capacidade redundante e caminhos de distribuição. A separação é necessária para evitar que um evento comprometa ambos os sistemas. O ambiente não é afetado por uma interrupção de eventos planejados e não planejados. No entanto, se os componentes redundantes ou os caminhos de distribuição forem desligados para manutenção, o ambiente pode apresentar um risco maior de interrupção se ocorrer uma falha. As instalações Tier IV adicionam tolerância a falhas à topologia de Tier III. Quando um equipamento falha ou houver uma interrupção no caminho de distribuição, as operações de TI não serão afetadas. Todo o equipamento de TI deve ter um projeto de energia tolerante a falhas para ser compatível. Os data centers Tier IV também exigem resfriamento contínuo para tornar o ambiente estável.
59.	Especificamente em relação a data centers modulares pré-fabricados e/ou micro data centers, o Uptime Institute criou o programa de revisão de design Tier-Ready (peça 115) , o qual simplifica e acelera o processo de certificação. Esse programa permite que os clientes que utilizam esse novo tipo de instalação possam desfrutar do mesmo nível de confiabilidade e de resiliência dos data centers maiores [e mais convencionais/tradicionais].
60.	Convém lembrar que, conforme registrado pela empresa Green4T (parágrafo 18.16) , o Uptime Institute fez um acordo com a TIA para que essa mudasse a nomenclatura utilizada em sua classificação de datacenters, de forma a parar de usar o termo Tier, que ficou sendo exclusivo daquele instituto. Dessa forma, a nova nomenclatura de classificação de níveis adotada pela TIA passou a ser Rated (níveis de 1 a 4) (peça 108) .
3.1.3.4.	Da EN 50600
61.	A norma EN 50600 representa o primeiro padrão europeu que usa uma abordagem holística para fazer especificações abrangentes para a construção e operação de um novo data center. Ela define os requisitos para a construção, fornecimento de energia, ar-condicionado e ventilação, cabeamento, sistemas de segurança, além de definir critérios para a operação de data centers.
62.	Criada pelo European Committee for Electrotechnical Standardization (Cenelec) , em português, Comitê Europeu de Padronização Eletrotécnica, a EN 50600 oferece vários graus de liberdade e pode, até certo ponto, ser entendida como um sistema modular. Essa norma consiste de um padrão aplicável durante a construção de novos data centers e define relatórios de avaliação e análises que são necessários antes do projeto e da obra das instalações (peça 116, p. 4) .
63.	Existem quatro tipos de certificações na norma EN 50600 que definem as Availability Classes (Classes de Disponibilidade) . Essas classes se aplicam ao fornecimento de energia, ao sistema de refrigeração e ao cabeamento (peça 116, p. 4-5) :
63.1.	Availability Class 1: o data center tem baixa disponibilidade. O projeto não tem redundâncias baseadas em um caminho de fornecimento;
63.2.	Availability Class 2: o data center tem disponibilidade estendida. O projeto possui redundância parcial baseada em um caminho de fornecimento;
63.3.	Availability Class 3: o data center tem alta disponibilidade. O projeto possui componentes redundantes baseados em dois caminhos de fornecimento, mas o sistema de refrigeração tem apenas um caminho de fornecimento; e
63.4.	Availability Class 4: o data center tem disponibilidade muito alta. O projeto tem sistemas de redundância baseados em dois caminhos de fornecimento, mas, assim como na classe 3, o sistema de refrigeração tem apenas um caminho de fornecimento.
3.1.3.5.	Das outras normas, padrões e sistemas de projeto e implementação de data centers
64.	Além das normas, padrões e/ou sistemas implementação e de classificação de data centers citados anteriormente, ainda existem outros, a exemplo do 10 Syska Hennessy Criticality Levels (10 Níveis de Criticidade Syska Hennessy) . A Syska Hennessy Group é uma empresa líder mundial em consultoria, engenharia e comissionamento para os setores governamental e comercial. 
65.	O conceito de nível de criticidade da Syska é comparável, em partes, aos níveis de Tiers de data center. Esses níveis de criticidade diferenciam a disponibilidade e a confiabilidade esperadas entre instalações que são projetadas, construídas, comissionadas, mantidas e operadas em diferentes orçamentos e níveis de prioridade. Enquanto muitas classificações de tiers publicadas anteriormente se concentravam na alimentação para a carga crítica, os Níveis de Criticidade da Syska abordam tudo o que é importante para a disponibilidade de uma instalação crítica.
3.2.	Da possibilidade da exigência de diferentes normas, padrões e/ou sistemas para projeto e implementação de data centers
66.	De início, das normas, padrões e/ou sistemas de classificação de data centers retro apresentados, refutam-se as afirmações da empresa Gemelo sintetizadas nos parágrafos 17.14, 17.23 e 17.36 desta instrução, pois:
66.1.	existem outras normas, padrões ou sistemas de classificação, equivalentes ou não, de data centers mundialmente reconhecidos e utilizados rotineiramente por projetistas e construtores do ramo; e
66.2.	existe certificação Tier III (ou 3) , certificado provido pela empresa Uptime Institute segundo seu próprio sistema de classificação de data centers. 
67.	Do citado, também se observa que a afirmação do Sesi/MT de que o seu objetivo com os requisitos editalícios era assegurar que a empresa vencedora do certame tivesse conhecimento e experiência passada em soluções aderentes a uma norma técnica amplamente conhecida no mercado de tecnologia e que dita os padrões técnicos que devem ser seguidos por um data center (parágrafos 9.23 e 9.31) carece do devido embasamento.
68.	Primeiro porque o objetivo de demonstrar que a vencedora tivesse capacidade em fornecer e implantar data centers em conformidade com padrões técnicos poderia ser alcançado exigindo-se conformidade com qualquer uma das normas, padrões ou sistemas, como os citados nesta instrução. Segundo porque a norma Ansi/TIA 942 é apenas uma das normas existentes, não sendo a única a "ditar os padrões técnicos que devem ser seguidos por um data center".
69.	De forma análoga, carece da devida fundamentação a afirmação do Sesi/MT de que a norma Ansi/TIA-942 é considerada como a mais desenvolvida nas especificações de data centers (parágrafo 9.27 e 9.31) . Nas pesquisas feitas para a elaboração desta instrução, foi possível verificar que basicamente cada criador de sua própria norma ou do seu sistema vangloria-se de ter a norma mais utilizada e completa em relação à construção de data centers.
70.	Além disso, do exposto acima e dos esclarecimentos trazidos pela empresa Gemelo referente à distinção entre normas e entidades credenciadas ou certificadoras (entidades "acreditadas") (parágrafos 17.3-17.4, 17.9, 17.11-17.12 e 17.20) , conclui-se que a afirmação da representante no sentido de que a exigência da comprovação de que o data center entregue deveria ter aderência à norma Ansi/TIA 942, nível Rated 2, seria, de pronto, ilegalmente restritiva, pois traria a escolha por uma "certificadora específica", qual seja Ansi/TIA (peça 1, p. 7) , é inacurada.
71.	A Ansi/TIA 942 constitui-se de uma norma para projeto e implementação de data centers, enquanto várias empresas, como a EPI e a TÜV Rheinland, entre outras, certificam produtos e serviços de acordo com normas específicas, a exemplo da própria Ansi/TIA 942. Desse modo, é errôneo afirmar que a exigência do edital do PE 6/2021 relativa à aderência de seu objeto à norma Ansi/TIA 942 é restritiva por indicar uma [entidade] certificadora específica, pois várias empresas poderiam prover essa certificação.
72.	Também do exposto, concluiu-se que merece reparo a afirmação contida no relatório condutor do Acórdão 2812/2021-TCU-Plenário de que existem outros padrões para certificação de projeto e construção (implementação) de data centers, sendo um deles a certificação fornecida por entidades "acreditadas" (credenciadas) pelo Uptime Institute (peça 27, p. 10, parágrafo 10.6) . Como visto no parágrafo 54 desta instrução, o Uptime Institute provê per si os serviços necessários para a certificação de data centers (auditorias) segundo seus próprios critérios, não existindo entidades credenciadas por ele.
73.	Contudo, assiste razão ao entendimento registrado no retrocitado relatório no sentido de que o Sesi/MT poderia ter exigido a norma Ansi/TIA 942 em detrimento de outras existentes e mundialmente utilizadas, algumas delas inclusive com os mesmos requisitos da Ansi/TIA 942, desde que devidamente justificado pela entidade, conforme analogia com especificação de marcas (peça 27, p. 9-10, parágrafo 10.10) . Os documentos juntados pelo Sesi/MT (peças 79-105) em observância à diligência promovida por meio do Ofício 66.346/2021-TCU/Seproc (peça 30) indicam que o processo de contratação em exame iniciou-se com o TR (peça 80) , o qual não apresentou nenhuma justificativa para a escolha da norma Ansi/TIA 942 em detrimento de outras.
74.	Em adição, com as informações acima trazidas, verifica-se que, embora as alíneas "a.5" e "a.7" do Anexo I-A do edital e os subitens 5.1.24.5 e 6.7.6 do edital não tenham determinado a escolha por uma certificadora específica, eles determinaram a necessidade de que as licitantes tivessem fornecido data centers em conformidade com a norma Ansi/TIA 942. Não só isso, a alínea "a.5" do edital do PE 6/2021, a definição do objeto licitado e o subitem 11.1.2.4.2 do documento que definiu suas especificações, entre outros pontos do instrumento convocatório, deixaram claro a necessidade do objeto a ser entregue possuir a certificação aderente à norma Ansi/TIA 942, com nível Rated 2 [pelo menos]. Essa exigência teve o potencial de restringir a competitividade do certame, sem justificativas, haja vista a existência de outras normas, padrões e sistemas, fato que vai de encontro às ditas intenções do Sesi/MT de que não houve restrição ao certame (parágrafo 9.28) .
75.	Quanto à contestação da empresa Gemelo acerca da analogia feita pelo Relator entre a possibilidade de exigência de marca e a possibilidade de exigência de conformidade a uma determinada norma, desde que devidamente justificado pelo gestor, pois para cada exigência de conformidade a uma determinada norma, como as citadas NBR 10636, ISO 12944, TIA/EIA 569-A/B, NBR 5410, NR10 e NBR 14136 20A, deveria ser exigida a devida justificativa (parágrafo 18.18) , cabe observar que ela se mostra desprovida de proporcionalidade e de razoabilidade.
76.	Sem adentrar no mérito da necessidade de justificativa para a sua exigência, segundo o edital do PE 6/2021, a norma Ansi/TIA 942 foi a principal norma a nortear a contratação, de forma a assegurar ao Sesi/MT que o produto adquirido teria a segurança e a qualidade esperadas. Algumas das demais normas citadas pela empresa Gemelo dão o devido suporte aos requisitos da Ansi/TIA 942, como a NBR 10636, que trata da resistência ao fogo de paredes divisórias sem função estrutural, a ISO 12944, que trata de corrosão, a TIA/EIA 569-A/B, que trata de especificações de infraestrutura de cabeamento estruturado e a NBR 5410, que trata de instalações elétricas de baixa tensão. A NBR 14136 20A, por sua vez, trata da padronização de plugues e tomadas para uso doméstico e análogo até 2A/250V em corrente alternada, enquanto a Norma Regulamentadora (NR) 10 trata de instalações e serviços em eletricidade e visa implementar as medidas de controle de riscos nos trabalhos com eletricidade.
77.	De forma análoga, é desproporcional e desarrazoado o raciocínio da empresa Gemelo no sentido de que a exigência de certificação deveria ser aplicada a todas as demais normas citadas no instrumento convocatório, a exemplo da NBR 10636, da ISO 12944 e da TIA/EIA 569-A/B (parágrafo 17.21) , pois ou elas estão cobertas ou dão apoio aos requisitos da norma Ansi/TIA 942 ou a sua conformidade é de fácil constatação, como a verificação da adequação dos plugues de tomadas à norma 14136 20A, por exemplo.
3.3.	Do não atendimento do produto fornecido pela empresa Gemelo aos requisitos editalícios
78.	Quanto à alegação da representante de que o produto ofertado pela empresa Gemelo não teria certificação em relação à norma Ansi/TIA 942, fato ratificado pelo Relator (peça 27, p. 11, parágrafo 10.12) , em consulta ao site da TIA (peça 117) , consta como certificado na norma exigida no edital do PE 6/2021 o modelo M-Box 4 20R20 100KT313 (Ansi/TIA 942 Rated 3) (peça 117, p. 2) . Por seu turno, a empresa Gemelo inseriu o certificado constante à página 41 da peça 96 destes autos em sua proposta técnica/comercial enviada ao Sesi/MT em virtude de seu êxito no PE 6/2021, objetivando demonstrar a conformidade de seu produto às exigências editalícias.
79.	O mencionado certificado, emitido pela entidade Certac e cuja auditoria foi realizada pela empresa EPI, atesta a conformidade à norma Ansi/Tia 942, tipo Ready, nível Rated 3, do data center modular pré-fabricado modelo Gemelo G-Box 4~20r~20~100kT313. De início, percebe-se diferença entre os "prenomes" dos modelos constantes no site da TIA [M-Box] e no certificado [G-Box], enquanto o restante do nome é igual em ambas as fontes.
80.	Acerca da questão dos modelos produzidos pela empresa Gemelo, de acordo com documento disponibilizado em seu próprio site e que objetiva descrever as especificações técnicas do seus data centers pré-fabricados outdoors, ela os denomina Gbox ou G-Box. Segundo ela, seus data centers modulares são construídos em conformidade com a norma Ansi/TIA 942 (peça 118, p. 1, item 1) . Além disso, no item 3 (resumo das características construtivas) do documento citado, quando descritas as dimensões dos data centers produzidos pela empresa Gemelo, ela informa que as dimensões podem variar conforme o modelo [produzido - micro data center, container ou outros] (peça 118, p. 4) , evidenciando que produz diferentes modelos de data centers modulares.
81.	De acordo com a proposta técnica/comercial da empresa Gemelo no âmbito do PE 6/2021, o produto ofertado [e posteriormente fornecido ao Sesi/MT] constitui-se do modelo Gbox 4.0 (peça 93, p. 3) , nomenclatura que não corresponde ao nome constante no certificado apresentado por ela (M-Box 4 20R20 100KT313) ou que consta no site da TIA (Gemelo G-Box 4~20r~20~100kT313) . Em acréscimo, o objeto do PE 6/2021 consistiu de um micro data center [e o produto entregue também, como pode ser constatado nas fotos constantes na resposta do Sesi/MT - peça 78, p. 7-8], cujas dimensões são menores do que as do modelo outdoor G-Box 4~20r~20~100kT313. Registre-se, desse modo, que a afirmação do Sesi/MT de que a vencedora do PE 6/2021 apresentou a "certidão" conforme previsão em edital (parágrafo 9.26) não corresponde à verdade dos fatos.
82.	Portanto, uma vez que o produto objeto do PE 6/2021 e que foi entregue pela empresa Gemelo foi um micro data center, que consiste em modelo distinto do produto devidamente certificado desse fornecedor (data center outdoor) , assiste razão à representante, pois o produto fornecido ao Sesi/MT não é o mesmo que possui a certificação requerida. Por consequência, entende-se que houve homologação e adjudicação indevida da proposta da empresa Gemelo, como asseverado pelo Relator no parágrafo 10.13 de seu parecer (peça 27, p. 11) .
83.	Importa observar que, nos argumentos trazidos pela empresa Gemelo em resposta à sua oitiva, a vencedora do pregão não apresentou o certificado do micro data center fornecido à contratante, de forma a demonstrar de forma inequívoca o seu atendimento aos ditames do edital. Ao invés disso, ateve-se a tangenciar a questão, a exemplo de dizer que, como produz data centers modulares com certificados em relação à norma Ansi/TIA 942, nível Rated 3, tem credenciamento para fazê-lo no nível Rated 2 ou que já forneceu dezenas de data centers em conformidade com ela (parágrafos 17.28 e 17.30-17.33) .
3.4.	Da suposta ocorrência de nulidade devido à inobservância do princípio da publicidade
84.	Em relação à suposta ocorrência de nulidade devido à inobservância do princípio da publicidade em razão do suposto fracasso do PE 6/2021, entende-se que os esclarecimentos apresentados pelo Sesi/MT (parágrafos 9.33-9.38) sanam o apontamento feito pela representante quanto a essa questão. A licitação não foi fracassada, tendo ocorrido apenas problema técnico no sistema de pregão eletrônico utilizado pela contratante, o qual, após ter sido solucionado, possibilitou a continuidade do certame.
3.5.	Da exigência de limitações de tempo no atestado de capacidade técnica
85.	A subalínea "a.8" do item 7.9 do edital assim dispôs:
a.8) Atestado indicando que o Micro Datacenter possui características que permitam sua instalação ao ar livre. Sendo assim, a LICITANTE deverá apresentar Atestado de Capacidade Técnica com comprovação de pelo menos 01 (uma) instalação ao ar livre de Micro Datacenter, Datacenter Modular Outdoor ou similar, por no mínimo 01 (um) ano consecutivo e sem nada que desabone o projeto.
86.	Conforme esclarecimento do Sesi/MT em resposta à sua oitiva, a exigência em tela, que cita um ano consecutivo, referia-se à necessidade de a licitante demonstrar que ao menos uma de suas instalações de data center outdoor foi capaz de suportar a exposição ao ar livre por mais de um ano (parágrafo 9.40) .
87.	Convém observar que a subalínea "a.8" também foi objeto de impugnação da representante (peça 49, p. 6-9) . Naquela ocasião, entretanto, talvez por não entender o apontamento da empresa Green4T ou o disposto editalício, a GTI do Sesi/MT focou sua resposta na preocupação de realocação do micro data center, com os equipamentos de TIC nele instalados, o que minimizaria o tempo de interrupção dos serviços providos em caso de sua remoção e transporte, explicando ainda que a "capacidade da licitante em realizar esse tipo de operação, nada tem a ver com o tempo de entrega ou tempo de garantia da solução".
88.	Dada a redação do citado dispositivo editalício, que pode ter ocasionado confusão de sua exata pretensão, entende-se que a explanação agora dada no âmbito da oitiva do Sesi/MT melhor se amolda à exigência da subalínea "a.8", de modo que sua resposta (parágrafos 9.40-9.42) mostra-se razoável, embora não se possa dizer o mesmo de sua resposta quando da impugnação do PE 6/2021 pela empresa Green4T.
3.6.	Da exigência editalícia de norma técnica cancelada
89.	Os subitens 5.16.7-5.16.8 do TR (peça 80, p. 32) assim dispuseram:
5.16.7. A LICITANTE deverá prover todo o cabeamento estruturado CAT6a Blindado ou superior, conforme normas EIA/TIA 568-B e ABNT NBR-14565 e ANSI/TIA 942, incluindo infraestrutura, cabeamento, conexões, painéis conforme especificações de projeto, a fim de atender a instalação e funcionamento dos equipamentos a serem hospedados no Micro Datacenter.
5.16.8. A LICITANTE deverá prover todos o cabeamento óptico Multimodo OM4, conforme normas EIA/TIA 568-B e ABNT NBR-14565 e ANSI/TIA 942, incluindo infraestrutura, cabeamento, conexões, Distribuidores Internos Ópticos, painéis conforme especificações de projeto, a fim de atender a instalação e funcionamento dos equipamentos a serem hospedados no Micro Datacenter; (Grifou-se) 
90.	A utilização da norma ANBT NBR 14565, cuja versão de 2013 foi cancelada pela versão de 2019, contrariando a afirmação da empresa Gemelo (parágrafo 17.44) , foi objeto de impugnação do edital do pregão pela empresa Green4T por entender que a nova versão (2019) não se adequava ao objeto do PE 6/2021, pois não mais tratava de cabeamento estruturado para data centers, assunto que passou a ser tratado pela norma ABNT NBR 16665:2019 (peça 49, p. 9-12) .
91.	Na ocasião da impugnação, como registrado anteriormente pela Sefti (peça 19, p. 11, parágrafo 13.1) , a GTI do Sesi/MT restringiu-se a responder que a norma [ABNT NBR 14565] não foi cancelada, tratando-se [a exigência editalícia] de erro material, de forma que, onde se lia NBR 14565:2013, passava a ler-se NBR 14565:2019.
92.	Porém, como mostra a transcrição dos subitens 5.16.7-5.16.8, em momento algum foi feita referência à versão da norma (2013) , de modo que o edital precisasse de correção nesse aspecto.
93.	Por sua vez, em sua resposta à oitiva determinada pelo TCU, em completa desarmonia com a resposta da GTI à impugnação da empresa Green4T, o Sesi/MT deixou claro que a exigência de conformidade do cabeamento estruturado do objeto contratado com a norma ABNT NBR 14565 [versão 2019] (subitens 5.16.7-5.16.8 do TR - peça 80, p. 32) não decorreu de erro material, como alegou a empresa Gemelo (parágrafo 17.45) e como respondeu anteriormente a área técnica do Sesi/MT. A exigência de conformidade à ABNT NBR 14565 teria decorrido, segundo a contratante, de sua escolha discricionária por entender que essa norma melhor atenderia suas necessidades, tendo em vista que ela trata de forma mais ampla do cabeamento estruturado, tanto de data centers, como das interligações necessárias com os edifícios do Sesi/MT (parágrafos 9.45-9.48) .
94.	No entanto, como apontado pela empresa Green4T, a norma referenciada pelo Sesi/MT refere-se à versão 2013 da ANBT NBR 14565 (ABNT NBR 14565:2013) , que tratava de cabeamento estruturado para edifícios comerciais e data centers (peça 1, p. 18) . Atualmente, a versão mais recente da norma ABNT NBR 14565, de 2019 (ABNT NBR 14565:2019) , estabelece os critérios mínimos para elaboração de projetos de rede interna estruturada de telecomunicações em edificações de uso comercial, independente do seu porte e se aplica a edifícios e a conjuntos de edifícios situados dentro de um mesmo terreno em que se deseja a implantação de uma rede interna estruturada.
95.	Isto é, conforme dito pela representante, constata-se que a ABNT NBR 14565:2019 não abrange mais data centers e, por consequência, não mais alcança o objeto do PE 6/2021, não sendo razoável a sua escolha pelo Sesi/MT para constar como requisito editalício, tampouco sua a afirmação de que optou por sua utilização devido à sua associação a padrões que devem ser seguidos na instalação do cabeamento estruturado dos data centers (parágrafo 9.48) . De acordo com informação trazida pelo próprio Sesi/MT, outra norma, a norma ABNT NBR 16665:2019, originada da ABNT NBR 14565, passou a tratar especificamente do cabeamento estruturado para data centers. Cabe salientar que a norma Ansi/TIA 942 trata ela mesma do cabeamento estruturado de data centers, causando estranheza a justificativa ora apresentada pelo Sesi/MT.
3.7.	Da exigência de garantia do fabricante
96.	O subitem 5.12.2 do TR do PE 6/2021 exigiu que as licitantes deveriam fornecer declaração do fabricante do sistema de climatização do micro data center assegurando que ele não teria sua garantia descontinuada por pelo menos cinco anos (peça 80, p. 27-28) . Segundo o Sesi/MT, o seu objetivo ao inserir a exigência em exame foi buscar a garantia de todos os componentes do objeto contratado por um período mínimo, uma vez que, como ele mesmo vislumbrou, embora o vencedor do certame pudesse não fabricar toda a solução, ele deveria dar garantia inclusive de componentes de outros fabricantes (parágrafo 9.49) , ou seja, dar garantia de equipamentos de terceiros à relação contratual.
97.	Contudo, conforme apontado anteriormente pela Sefti e pelo próprio Relator (peças 19, p. 12-13, parágrafos 14.1-14.4, e p. 4-5, parágrafos 11-14) , entende-se não ser razoável que a licitante, utilizando-se de componentes de fabricantes diversos (terceiros) , deva ou possa assegurar que os componentes usados na construção de seu micro data center não sejam eles próprios ou suas respectivas garantias descontinuados por um determinado prazo, haja vista que essa garantia foge do seu próprio controle.
98.	Nesse sentido, conclui-se oportuno o entendimento desta unidade técnica de que a exigência em tela infringiu a legislação pertinente e a jurisprudência do TCU, a exemplo dos Acórdão 1350/2015-TCU-Plenário (rel. Ministro Vital do Rêgo) e 3.783/2013-TCU-1ª Câmara (rel. Ministro Walton Alencar) . Além disso, ela também afrontou o art. 2º do Regulamento de Licitações do Sesi por tratar-se de critério que potencialmente serviu para frustrar o caráter competitivo do certame. Como ensina o voto condutor do segundo acórdão citado, a exigência em tela "tem caráter restritivo e fere o princípio da isonomia entre os licitantes, porque deixa ao arbítrio do fabricante a indicação de quais representantes podem ou não participar do certame".
99.	Desse modo, conclui-se que os esclarecimentos trazidos pelo Sesi/MT e pela empresa Gemelo (parágrafos 9.49-9.51 e 17.45-17.47) em relação ao assunto ora tratado não têm o condão de afastar a irregularidade apontada pela representante.
CONCLUSÃO
100.	Do exposto ao longo desta instrução, pode-se concluir que:
100.1.	a exigência de conformidade do objeto do PE 6/2021 à norma Ansi/TIA 942 em detrimento de outras careceu da devida justificativa, haja vista a existência de outras normas, padrões ou sistemas de projeto e de implementação data centers mundialmente consolidados que asseguram a sua alta disponibilidade (parágrafos 66-77) ;
100.2.	o produto ofertado pela empresa Gemelo (e já entregue ao Sesi/MT) no âmbito do PE 6/2021 não possui a certificação de conformidade com a norma Ansi/TIA 942, como exigido no instrumento convocatório. O certificado anexado à sua proposta técnica/comercial (peça 96, p. 41) refere-se a modelo de data center outdoor por ela fabricado, porém diferente do micro data center, modelo que foi o real objeto do certame em questão (parágrafos 78-83) ;
100.3.	o PE 6/2021 não restou fracassado como apontado pela representante, pois, de acordo com o evidenciado pelo Sesi/MT, ocorreu uma falha técnica do sistema de pregão eletrônico quando a contratante excluiu a proposta da empresa Gemelo para que ela pudesse corrigi-la, haja vista que havia inconsistência do valor ofertado previamente cadastrado no sistema (parágrafo 84) ;
100.4.	a redação da alínea "a.8" do item 7.9 do edital do PE 6/2021 trouxe confusão à compreensão de sua real pretensão, porém os registros feitos pelo Sesi/MT nesta ocasião quanto ao assunto foram capazes de esclarecer que o objetivo do dispositivo editalício era que as licitantes demonstrassem que já haviam fornecido data centers para instalação ao ar livre e que o produto fornecido havia ficado instalado por pelo menos um ano sem intercorrências, o que se mostra razoável (parágrafos 85-88) ;
100.5.	a exigência da norma ABNT NBR 14565:2019, sua versão mais recente, por meio dos subitens 5.16.7-5.16.8 do TR do PE 6/2021 não era compatível com o objeto do certame (micro data center) , pois ela trata de critérios mínimos para elaboração de projetos de rede interna estruturada de telecomunicações em edificações de uso comercial, independente do seu porte e se aplica a edifícios e a conjuntos de edifícios situados dentro de um mesmo terreno em que se deseja a implantação de uma rede interna estruturada e não especificamente para data centers, assunto esse que é objeto da norma ABNT NBR 16565:2019. Tampouco era razoável a exigência da versão de 2013 da norma ABNT NBR 14565, uma vez que ela foi cancelada pelas versões subsequentes. Além disso, entende-se que a exigência das normas ABNT NBR 14565 e ABNT NBR 16565 pode ser sobreposta pela exigência de conformidade do data center contratado à norma Ansi/TIA 942, haja vista que essa norma abrange o cabeamento estruturado para data centers (parágrafos 89-95) ; e
100.6.	a exigência de garantia de equipamentos fabricados por terceiros foge à responsabilidade da contratada e caracteriza restrição à competitividade do certame (parágrafos 96-99) .
101.	Muito embora tenha ficado patente que os argumentos apresentados pelo Sesi/MT e pela empresa Gemelo não tenham sido capazes de afastar algumas das supostas irregularidades alvos da reclamação nesta representação, sobretudo o fato de não se ter demonstrado que o produto adquirido por meio do PE 6/2021 seja certificado de acordo com a norma Ansi/TIA 942, considerando que não foi verificado sobrepreço na contratação, cujo valor de aquisição foi 32,79% menor do que o valor estimado (parágrafo 9.52) , considerando que não foi constatada má-fé por parte dos gestores do Sesi/MT, considerando que micro data center já foi entregue pela empresa Gemelo, considerando que a empresa Gemelo vinha cumprindo rigorosamente suas obrigações até a suspensão do contrato originado pelo PE 6/2021, tendo concluído 55% do instrumento contratual (parágrafo 9.54) , e considerando a necessidade e a urgência da solução para mitigar os riscos tecnológicos que assolam o Sistema FIEMT, entende-se pertinente, em nome do melhor atendimento do interesse público, excepcionalmente, somente dar ciência ao Sesi/MT de que o edital do PE 6/2021 conteve requisitos que afrontaram o art. 2º do Regulamento de Licitações e Contratos do Sesi, sobretudo que potencialmente frustraram o caráter competitivo do certame, bem como a jurisprudência deste Tribunal, além de seu desenrolar ter violado o princípio da vinculação ao instrumento convocatório ao aceitar proposta de produto que não atendia à norma Ansi/TIA 942.
102.	Além da ciência, será proposto o conhecimento desta representação, uma vez que foram satisfeitos os requisitos de admissibilidade previstos na Lei 8.443/1992 e no Regimento Interno do TCU (RITCU) e, no mérito, considerá-la parcialmente procedente. Em adição, será proposto o indeferimento do pedido da empresa Green4T para ingressar como interessada neste processo, qual foi realizado na peça inicial (peça 1, p. 27-29) , haja vista que a representante não demonstrou sua razão legítima para intervir nestes autos, conforme análise anteriormente realizada pela Sefti (peça 19, p. 13, parágrafo 19) e despacho do Relator (peça 22, p. 5, parágrafo 15) .
PROPOSTA DE ENCAMINHAMENTO
103.		Ante todo o exposto, submetem-se os autos à consideração superior, propondo-se:
103.1.	conhecer da presente representação, satisfeitos os requisitos de admissibilidade previstos nos arts. 235 e 237, inciso VII, do Regimento Interno deste Tribunal, c/c o art. 113, § 1º, da Lei 8.666/1993) e no art. 103, § 1º, da Resolução - TCU 259/2014, para, no mérito, considerá-la parcialmente procedente;
103.2.	revogar a cautelar consignada pelo Acórdão 2812/2021-TCU-Plenário, em virtude da proposta de mérito da presente instrução;
103.3.	dar ciência ao Departamento Regional do Sesi no Estado de Mato Grosso, com fundamento no art. 9º, I, da Resolução-TCU 315/2020, alertando-o que, caso seja observada a reincidência das irregularidades apontadas, o Tribunal poderá eventualmente multar os gestores com fulcro no art. 209 §1º c/c art. 268, I, do RITCU, que:
103.3.1.			a exigência de conformidade do objeto do Pregão Eletrônico 6/2021 à norma Ansi/TIA 942 careceu da devida motivação por sua escolha, haja vista que existem outras normas, padrões ou sistemas para projeto e implementação de data centers mundialmente consolidados, caracterizando restrição à competitividade do certame e consequente afronta ao art. 2º do Regulamento de Licitações e Contratos do Sesi e à jurisprudência do TCU, a exemplo dos Acórdão 710/2011-TCU-Segunda Câmara, 5.674/2009-TCU-1ª Câmara, 5.339/2009-TCU-2ª Câmara, 1.306/2008-TCU-Plenário, 1.829/2008-TCU-Plenário, 2.984/2008-TCU-2ª Câmara, 2.664/2007-TCU-Plenário, 2.829/2015-TCU-Plenário, 173/2018-TCU-Plenário, 488/2019-TCU-Plenário e 3.353/2019-TCU-1ª Câmara;
103.3.2.	a aceitação da proposta da empresa Gemelo do Brasil Data Centers, Comércio e Serviços Ltda., homologação e adjudicação do Pregão Eletrônico 6/2021 afrontou o art. 2º do Regulamento de Licitações e Contratos do Sesi, haja vista que não respeitou a vinculação ao instrumento convocatório, uma vez que o produto ofertado pela vencedora do pregão não possuía a certificação de conformidade à norma Ansi/TIA 942, requisito exigido no edital do certame;
103.3.3.	a exigência de garantia por parte de terceiros à relação contratual infringiu o art. 2º do Regulamento de Licitações e Contratos do Sesi e a jurisprudência do TCU, a exemplo dos Acórdão 1350/2015-TCU-Plenário e 3.783/2013-TCU-1ª Câmara, haja vista que caracteriza requisito que teve o potencial de restringir a competividade do Pregão Eletrônico 6/2021;
103.4.	indeferir o pedido da empresa Green4T Soluções TI Ltda. para ingressar como interessada, neste processo, com base no § 1º do art. 146 do RITCU;
103.5.	encaminhar o acórdão que vier a ser proferido, acompanhado do voto e do relatório que o fundamentarem, ao Sesi/MT, à Gemelo e à representante; e
103.6.	arquivar os presentes autos, com fundamento no art. 169, inciso V, do RITCU."
	É o Relatório.

Tiago Camargo Thomé Maya Monteiro (20660/OAB-DF), representando Green4T Soluções TI Ltda.; Thaís Torres Pedreira (376909/OAB-SP), representando Gemelo do Brasil Data Centers, Comércio e Serviços Ltda.; Igor Fernando Portela Sales (25098-0/OAB-MT) e Diego Moraes da Silva (22.685/O/OAB-MT), representando Departamento Regional do Sesi no Estado de Mato Grosso.

Não atuou.

REPRESENTAÇÃO. CERTAME PARA A CONTRATAÇÃO DE DATA CENTER. SISTEMA "S". INDÍCIOS DE RESTRIÇÃO À COMPETITIVIDADE DA LICITAÇÃO. reabertura de sessão sem observância da publicidade e sem prévia comunicação aos possíveis interessados. CONCESSÃO DE MEDIDA CAUTELAR PARA SUSPENDER A EXECUÇÃO DO CONTRATO DECORRENTE DO CERTAME IMPUGNADO. OITIVAS E OUTRAS MEDIDAS SANEADORAS. REPRESENTAÇÃO PARCIALMENTE PROCEDENTE. REVOGAÇÃO DE MEDIDA CAUTELAR. CIENTIFICAÇÃO DAS FALHAS OBSERVADAS. ARQUIVAMENTO DO PROCESSO.

REPRESENTAÇÃO (REPR)

Secretaria de Fiscalização de Tecnologia da Informação (Sefti).

O presente feito cuida de representação formulada pela empresa Green4T Soluções TI Ltda., relatando indícios de irregularidade no Pregão Eletrônico 6/2021, conduzido pelo Departamento Regional do Sesi no Estado de Mato Grosso (Sesi/MT) , cujo objeto foi a contratação de micro data center pré-fabricado modelo "Turnkey".
2.	O certame foi concluído e resultou na assinatura do Contrato 59/2021, celebrado em 20/10/2021 com a empresa Gemelo do Brasil Data Centers, Comércio e Serviços Ltda., pelo valor global de R$ 1.199.000,00.
3.	Em breve síntese, a empresa representante apontou os seguintes indícios de irregularidades no mencionado certame licitatório:
teria ocorrido a reabertura de sessão sem observância da publicidade e sem comunicação aos possíveis interessados; 
haveria restrição indevida da competição, uma vez que o edital trouxe exigências que nenhum produto/fabricante brasileiro poderia atender, no caso, a comprovação de que o data center entregue deveria possuir aderência à Norma ANSI/TIA 942, a ser demonstrada por meio de certificado emitido por entidade acreditada no mercado internacional;
a restrição também estaria presente na exigência de requisitos de habilitação técnico-profissional e técnico-operacional requerendo a apresentação de atestados relacionados à execução/manutenção de data center atendendo à norma supracitada;
a exigência, contida no subitem 7.9, alínea "a.8", do edital, de que o atestado/declaração a ser apresentado pelas licitantes deveria prever período mínimo de um ano da instalação do equipamento, em suposta desconformidade com o regulamento de licitações do Sesi e com restrição indevida da competitividade, ao criar requisitos sem qualquer necessidade ou utilidade para os serviços a serem contratados;
o edital de licitação previu como exigível o atendimento à norma técnica NBR 14565:2013, que foi cancelada; e
exigência de declaração de garantia assinada pelo fabricante do sistema de climatização do data center, terceiro que não fará parte da relação contratual decorrente da licitação em exame.
4.	Por estarem presentes os requisitos do fumus boni iuris e do periculum in mora, consoante exame preliminar da Secretaria de Fiscalização de Tecnologia da Informação, acolhi a proposta de expedir medida cautelar determinando ao Sesi/MT, nos termos do art. 276, caput, do Regimento Interno/TCU, que suspendesse a execução do aludido ajuste até ulterior decisão de mérito desta Corte de Contas acerca dos indícios de irregularidade em apuração neste feito. Posteriormente, a referida decisão cautelar foi referendada pelo Acórdão 2812/2021-TCU-Plenário.
5.	Outrossim, foi determinada a oitiva do Sesi/MT e da empresa Gemelo do Brasil Data Centers, Comércio e Serviços Ltda., para que se manifestassem sobre os fatos apontados nesta representação.
6.	Nesta oportunidade, aprecio a instrução de mérito realizada pela unidade técnica, que examinou minuciosamente as razões de fato e de direito aduzidas pelos manifestantes. Em suma, foram estas as conclusões da Sefti, in verbis:
"100.1. a exigência de conformidade do objeto do PE 6/2021 à norma Ansi/TIA 942 em detrimento de outras careceu da devida justificativa, haja vista a existência de outras normas, padrões ou sistemas de projeto e de implementação data centers mundialmente consolidados que asseguram a sua alta disponibilidade (parágrafos 66-77) ;
100.2.	o produto ofertado pela empresa Gemelo (e já entregue ao Sesi/MT) no âmbito do PE 6/2021 não possui a certificação de conformidade com a norma Ansi/TIA 942, como exigido no instrumento convocatório. O certificado anexado à sua proposta técnica/comercial (peça 96, p. 41) refere-se a modelo de data center outdoor por ela fabricado, porém diferente do micro data center, modelo que foi o real objeto do certame em questão (parágrafos 78-83) ;
100.3.	o PE 6/2021 não restou fracassado como apontado pela representante, pois, de acordo com o evidenciado pelo Sesi/MT, ocorreu uma falha técnica do sistema de pregão eletrônico quando a contratante excluiu a proposta da empresa Gemelo para que ela pudesse corrigi-la, haja vista que havia inconsistência do valor ofertado previamente cadastrado no sistema (parágrafo 84) ;
100.4.	a redação da alínea "a.8" do item 7.9 do edital do PE 6/2021 trouxe confusão à compreensão de sua real pretensão, porém os registros feitos pelo Sesi/MT nesta ocasião quanto ao assunto foram capazes de esclarecer que o objetivo do dispositivo editalício era que as licitantes demonstrassem que já haviam fornecido data centers para instalação ao ar livre e que o produto fornecido havia ficado instalado por pelo menos um ano sem intercorrências, o que se mostra razoável (parágrafos 85-88) ;
100.5.	a exigência da norma ABNT NBR 14565:2019, sua versão mais recente, por meio dos subitens 5.16.7-5.16.8 do TR do PE 6/2021 não era compatível com o objeto do certame (micro data center) , pois ela trata de critérios mínimos para elaboração de projetos de rede interna estruturada de telecomunicações em edificações de uso comercial, independente do seu porte e se aplica a edifícios e a conjuntos de edifícios situados dentro de um mesmo terreno em que se deseja a implantação de uma rede interna estruturada e não especificamente para data centers, assunto esse que é objeto da norma ABNT NBR 16565:2019. Tampouco era razoável a exigência da versão de 2013 da norma ABNT NBR 14565, uma vez que ela foi cancelada pelas versões subsequentes. Além disso, entende-se que a exigência das normas ABNT NBR 14565 e ABNT NBR 16565 pode ser sobreposta pela exigência de conformidade do data center contratado à norma Ansi/TIA 942, haja vista que essa norma abrange o cabeamento estruturado para data centers (parágrafos 89-95) ; e
100.6.	a exigência de garantia de equipamentos fabricados por terceiros foge à responsabilidade da contratada e caracteriza restrição à competitividade do certame (parágrafos 96-99) ."
7.	Não obstante algumas das irregularidades elencadas pela empresa representante tenham sido confirmadas, a unidade técnica sopesou que a anulação do certame e do contrato dele decorrente não seria a alternativa que melhor se amoldaria ao interesse público, pois não fora verificado sobrepreço na contratação, cujo valor de aquisição foi 32,79% menor do que o estimado. Ademais, o micro data center já foi entregue pela contratada e a empresa Gemelo vinha cumprindo rigorosamente suas obrigações até a suspensão cautelar do contrato originado pelo PE 6/2021.
8.	Nesse sentido, a unidade técnica apontou que a empresa Gemelo concluiu os marcos 1, 2, 5 e 6 do cronograma de entregas (entrega do projeto executivo, conclusão da obra civil, entrega do micro data center e conclusão da montagem do equipamento - peça 86, p. 32, item 9.1) , tendo sido suspensa a execução dos marcos adicionais (3 - entrega do gerador, 7 - ativação [da energia] do micro data inversor, 8 - início da monitoração 24x7x365, 9 - treinamento, 10 - moving e 11 - emissão do termo de entrega) , haja vista o recebimento da notificação do TCU. 
9.	As referidas entregas ensejaram o pagamento dos marcos 1 e 2, correspondendo ao valor de R$ 239.800,00, estando pendente o pagamento dos marcos 5 e 6, no valor total de R$ 419.650,00, em virtude da suspensão contratual (peça 78, p. 6) .
10.	Por fim, a unidade técnica propôs que as falhas fossem objeto tão somente de cientificação à entidade, pois não teriam sido observados indícios de má-fé dos gestores do Sesi/MT.
II
11.	Feita a devida contextualização dos fatos, antecipo que acolherei os exames realizados pela Sefti, adotando-os como razões de decidir, sem prejuízo de realizar alguns ajustes de forma no encaminhamento proposto e de tecer alguns comentários adicionais.
12.	Com efeito, julgo que não seria uma decisão acertada declarar a nulidade do certame licitatório em exame e, por conseguinte, do contrato dele decorrente, pois o Sesi/MT informou que está realizando um investimento em equipamentos no valor aproximado de R$ 3 milhões, que seriam instalados no micro data center, cuja contratação deu-se em paralelo à aquisição da nova infraestrutura. 
13.	Tais equipamentos estariam sem utilização, pois o data center atual não pode ser utilizado para abrigá-los em razão de problemas estruturais existentes (risco de incêndio devido a instalações elétricas inapropriadas, tipo e capacidade de refrigeração inadequada e insuficiente e nobreak de capacidade inferior à necessária) . 
14.	Desse modo, a entidade jurisdicionada frisou que, se não houver a imediata conclusão do Contrato 59/2021, o Sesi/MT correria o risco de paralisação de suas atividades, pois não há infraestrutura que permita hospedar os dados de forma rápida e imediata em eventual falha decorrente dos riscos observados no atual data center.
15.	Utilizo por analogia o disposto no art. 147 da nova Lei de Licitações e Contratos (Lei 14.133/2021) , cujo dispositivo estabelece que, constatada irregularidade no procedimento licitatório ou na execução contratual, caso não seja possível o saneamento, a decisão sobre a suspensão da execução ou anulação do contrato somente será adotada na hipótese em que se revelar medida de interesse público, com avaliação, entre outros, dos seguintes aspectos:
"I - impactos econômicos e financeiros decorrentes do atraso na fruição dos benefícios do objeto do contrato;
II - riscos sociais, ambientais e à segurança da população local decorrentes do atraso na fruição dos benefícios do objeto do contrato;
III - motivação social e ambiental do contrato;
IV - custo da deterioração ou da perda das parcelas executadas;
V - despesa necessária à preservação das instalações e dos serviços já executados;
VI - despesa inerente à desmobilização e ao posterior retorno às atividades;
VII - medidas efetivamente adotadas pelo titular do órgão ou entidade para o saneamento dos indícios de irregularidades apontados;
VIII - custo total e estágio de execução física e financeira dos contratos, dos convênios, das obras ou das parcelas envolvidas;
IX - fechamento de postos de trabalho diretos e indiretos em razão da paralisação;
X - custo para realização de nova licitação ou celebração de novo contrato;
XI - custo de oportunidade do capital durante o período de paralisação." (grifos acrescidos) 
16.	Como se observa, a norma instituiu uma espécie de "estudo do impacto invalidatório" do contrato, composto por 11 temas distintos. Ou seja, há uma previsão dos possíveis efeitos decorrentes da anulação dos ajustes, para avaliar se o desfazimento do ato é mais nocivo do que sua convalidação. Portanto, é expressamente admitido que o ato inválido produza efeitos jurídicos e seja mantido, ainda que não seja sanado.
17.	Caso a anulação não se revele medida de interesse público, o poder público deverá optar pela continuidade do contrato e pela solução da irregularidade por meio de indenização por perdas e danos, sem prejuízo da apuração de responsabilidade e da aplicação de penalidades cabíveis (parágrafo único do art. 147) .
18.	O dispositivo citado está em plena consonância com o disposto nos artigos 20 e 21 da Lei de Introdução às Normas do Direito Brasileiro (LINDB) :
"Art. 20.  Nas esferas administrativa, controladora e judicial, não se decidirá com base em valores jurídicos abstratos sem que sejam consideradas as consequências práticas da decisão.  
Parágrafo único. A motivação demonstrará a necessidade e a adequação da medida imposta ou da invalidação de ato, contrato, ajuste, processo ou norma administrativa, inclusive em face das possíveis alternativas."   
"Art. 21.  A decisão que, nas esferas administrativa, controladora ou judicial, decretar a invalidação de ato, contrato, ajuste, processo ou norma administrativa deverá indicar de modo expresso suas consequências jurídicas e administrativas.                     
Parágrafo único.  A decisão a que se refere o caput deste artigo deverá, quando for o caso, indicar as condições para que a regularização ocorra de modo proporcional e equânime e sem prejuízo aos interesses gerais, não se podendo impor aos sujeitos atingidos ônus ou perdas que, em função das peculiaridades do caso, sejam anormais ou excessivos."  (grifos acrescidos) .
19.	O disposto no art. 147 é uma das características do novo diploma legal, que demonstra a incorporação do pragmatismo como fundamento filosófico do Direito Administrativo. Dito de outra forma, o novo estatuto de licitações e contratos permite a convalidação do ato ou do contrato viciado, possibilidade não prevista expressamente na Lei 8.666/1993. 
20.	Por outro lado, a manutenção do contrato não significa a imunidade desse ajuste às alterações destinadas a eliminar os vícios constatados (por exemplo, sobrepreço decorrente de corrupção) ou a imunidade dos agentes envolvidos às punições cabíveis.
21.	Dessa forma, julgo a presente representação parcialmente procedente e acolho a proposta de revogar a medida cautelar adotada em relação ao Contrato 59/2021, informando ao Sesi/MT e à empresa contratada que não existem óbices do TCU para a continuidade do aludido ajuste.
22.	Em atenção à proposta de indeferir o ingresso nos autos da empresa representante, informo que tal decisão já foi adotada por meio do meu despacho exarado no dia 22/11/2021, tendo tal fato sido comunicado à Green4T Soluções TI Ltda. (peça 24) .
	Ante o exposto, VOTO por que o Tribunal adote a minuta de acórdão que submeto à consideração deste Colegiado.
TCU, Sala das Sessões, em 30 de março de 2022.
BENJAMIN ZYMLER 
Relator